ACORDAO-COMPLETO-2483708

ACÓRDÃO 1629/2021 ATA 25/2021 - PLENÁRIO

VISTOS, relatados e discutidos estes autos em que se apreciam recursos de reconsideração interpostos por Henrique Pizzolato e Cláudio de Castro Vasconcelos contra o Acórdão 1117/2020-TCU-Plenário, por meio do qual o Tribunal julgou suas contas irregulares e imputou-lhes débito, em razão de irregularidades ocorridas em contrato de publicidade celebrado entre o Banco do Brasil S.A. e a empresa Lowe Brasil Publicidade Ltda. (antiga Lowe Ltda.) ,
ACORDAM os Ministros do Tribunal de Contas da União, reunidos em Sessão do Plenário, diante das razões expostas pelo Relator, em:
9.1. com fundamento nos arts. 32, inciso I, e 33 da Lei 8.443/1992, conhecer e dar provimento aos recursos de reconsideração para:
9.1.1. excluir Henrique Pizzolato e Cláudio de Castro Vasconcelos da relação processual;
9.1.2. atribuir a seguinte redação aos itens 9.3 e 9.4 do Acórdão 1117/2020-TCU-Plenário:
"9.3. julgar irregulares as contas da empresa Mullen Lowe Brasil Publicidade Ltda.";
 "9.4. condenar a empresa Mullen Lowe Brasil Publicidade Ltda. ao recolhimento, aos cofres do Banco do Brasil S.A., das quantias abaixo indicadas, atualizadas monetariamente e acrescidas de juros de mora calculados a partir de cada data até a data do pagamento:"
	VALOR ORIGINAL (R$) 
	DATA DA OCORRÊNCIA

	28.915,93
	19/3/2002

	10.201,28
	6/5/2002

	14.859,36
	26/7/2002

	22.001,40
	5/8/2002

	7.748,76
	30/10/2003

9.2. dar ciência deste acórdão aos recorrentes.

Recursos de reconsideração interpostos contra acórdão que julgou irregulares as contas dos recorrentes, com condenação em débito, em razão de irregularidades identificadas em contratos de publicidade da entidade.

Banco do Brasil S.A.

3. Recorrentes: Cláudio de Castro Vasconcelos (XXX.377.641-XX); Henrique Pizzolato (XXX.719.659-XX)

13.1. Ministros presentes: Ana Arraes (Presidente), Walton Alencar Rodrigues, Benjamin Zymler, Aroldo Cedraz, Raimundo Carreiro, Bruno Dantas (Relator) e Jorge Oliveira.
13.2. Ministro-Substituto convocado: Marcos Bemquerer Costa.
13.3. Ministros-Substitutos presentes: Augusto Sherman Cavalcanti, André Luís de Carvalho e Weder de Oliveira.

BRUNO DANTAS

Ministra Ana Arraes

Por registrarem as principais ocorrências no andamento dos autos até o momento, resumindo os fundamentos das peças acostadas, adoto como relatório, com os ajustes necessários, a instrução da secretaria responsável (peça 101) , que contou com a anuência do diretor da unidade (peça 102) :
"INTRODUÇÃO
1. Trata-se de recursos de reconsideração interpostos por Henrique Pizzolato (peça 63) e Cláudio de Castro Vasconcelos (peça 62) contra o Acórdão 1117/2020-TCU-Plenário (peça 42) , relatado pela Ministra Ana Arraes, com o seguinte teor:
ACORDAM os ministros do Tribunal de Contas da União, reunidos em sessão do Plenário, ante as razões expostas pela relatora, e com fundamento nos arts. 1º, inciso I, 16, inciso III, alíneas 'b' e 'c', 23, inciso III, alínea 'a', 26 e 28, inciso II, da Lei 8.443/1992 c/c os arts. 202, § 6º, 214, inciso III, alínea 'a', e 217 do Regimento Interno, em:
9.1. levantar o sobrestamento do presente processo;
9.2. excluir Renato Luiz Belineti Naegele da relação processual;
9.3. julgar irregulares as contas de Cláudio de Castro Vasconcelos, Henrique Pizzolato e da empresa Mullen Lowe Brasil Publicidade Ltda.;
9.4. condenar, solidariamente, os responsáveis abaixo indicados ao recolhimento, aos cofres do Banco do Brasil S.A., das quantias abaixo indicadas, atualizadas monetariamente e acrescidas de juros de mora calculados a partir de cada data até a data do pagamento:
9.4.1. Responsáveis: Cláudio de Castro Vasconcelos e Mullen Lowe Brasil Publicidade Ltda.:
	VALOR ORIGINAL (R$) 
	DATA DA OCORRÊNCIA

	28.915,93
	19/3/2002

	10.201,28
	6/5/2002

	14.859,36
	26/7/2002

	22.001,40
	5/8/2002

9.4.2. Responsáveis: Cláudio de Castro Vasconcelos, Henrique Pizzolato e Mullen Lowe Brasil Publicidade Ltda.:
	VALOR ORIGINAL (R$) 
	DATA DA OCORRÊNCIA

	7.748,76
	30/10/2003

9.5. fixar prazo de 15 (quinze) dias, a contar das notificações, para comprovação, perante o Tribunal, do recolhimento das dívidas acima imputadas;
9.6. autorizar a cobrança judicial das dívidas, caso não atendidas as notificações;
9.7. autorizar o pagamento das dívidas em até 36 (trinta e seis) parcelas mensais consecutivas, caso venha a ser solicitado pelos responsáveis antes do envio do processo para cobrança judicial;
9.8. fixar o vencimento da primeira parcela em 15 (quinze) dias, a contar do recebimento das notificações, e o das demais a cada 30 (trinta) dias, com incidência de encargos legais sobre o valor de cada prestação;
9.9. alertar aos responsáveis que a inadimplência de qualquer parcela acarretará vencimento antecipado do saldo devedor;
9.10. determinar a juntada de cópia desta decisão às prestações de contas do Banco do Brasil dos exercícios de 2001, 2002 e 2003 (TCs Processo 009.744/2002-0, Processo 014.060/2003-5 e Processo 008.925/2004-8) ;
9.11. remeter cópia deste acórdão ao procurador-chefe da Procuradoria da República no Distrito Federal, nos termos do art. 16, § 3º, da Lei 8.443/1992.
HISTÓRICO
2. Trata-se, originariamente, de tomada de contas especial (TCE) , instaurada por força do Acórdão 1803/2005-TCU-Plenário (peça 1, p. 166-168) , tendo como relator o Ministro Benjamin Zymler, transcrito abaixo, em decorrência de representação formulada por equipe de auditoria da então 2ª Secretaria de Controle Externo (2ª Secex) realizada no Banco do Brasil S. A. e no Banco Popular do Brasil S.A. nas áreas de licitações e contratos de publicidade e propaganda, convênios, consultorias, patrocínios e outras correlatas (Portaria de Fiscalização n. 1369 de 15/9/2005, à peça 1, p. 3-4) .:
9.1. conhecer da presente representação com fulcro nos arts. 234, 235 e 237 do Regimento Interno;
9.2. converter o presente processo em tomada de contas especial com fundamento no art. 47 da Lei n.° 8.443/1992, para determinar a citação solidária dos responsáveis Cláudio de Castro Vasconcelos, em razão de sua omissão no dever de fiscalizar o contrato, Renato Luiz Belinette Naegele e Henrique Pizzolato, em razão de sua omissão no dever de supervisionar as atividades da Gerência-Executiva de Propaganda, e da empresa Lowe Ltda., em razão da apropriação indevida dos valores relativos aos bônus de volume concedidos pelas empresas Editora Gráficos Burti Ltda. e Kriativa Gráfica e Editora Ltda., conforme especificação abaixo:
9.2.1. Cláudio de Castro Vasconcelos (Gerente Executivo de Propaganda) , Renato Luiz Belinette Naegele (Diretor de Marketing e Comunicação) e Lowe Ltda., pelos seguintes valores:
	Data
	Valores (R$) 
	Referência

	17/12/2001
	9.506,64
	Bônus de volume relativo às NF 60.553 e 60.554 da Editora Gráficos Burti Ltda.

		190,13
	Honorários pagos indevidamente, relativos às NF 60.553 e 60.554 da Editora Gráficos Burti Ltda.

	19/3/2002
	28.348,95
	Bônus de volume relativo à NF 64.914 da Editora Gráficos Burti Ltda.

		566,98
	Honorários pagos indevidamente, relativos à NF 64.914 da Editora Gráficos Burti Ltda.

	06/05/2002
	10.001,25
	Bônus de volume relativo à NF 67.338 da Editora Gráficos Burti Ltda.

		200,03
	Honorários pagos indevidamente, relativos à NF 67.338 da Editora Gráficos Burti Ltda.

	26/07/2002
	14.568,00
	Bônus de volume relativo à NF 71.520 da Editora Gráficos Burti Ltda.

		291,36
	Honorários pagos indevidamente, relativos à NF 71.520 da Editora Gráficos Burti Ltda.

	05/08/2002
	21.570,00
	Bônus de volume relativo às NF 71.887 e 71.888 da Editora Gráficos Burti Ltda.

		431,40
	Honorários pagos indevidamente, relativos às NF 71.887 e 71.888 da Editora Gráficos Burti Ltda.

9.2.2. Cláudio de Castro Vasconcelos (Gerente Executivo de Propaganda) , Henrique Pizzolato (Diretor de Marketing e Comunicação) e Lowe Ltda., pelos seguintes valores:
	Data
	Valores (R$) 
	Referência

	30/10/2003
	7.596,82
	Bônus de volume relativo às NF 25.080 e 25.081 da Kriativa Gráfica e Editora Ltda.

		151,94
	Honorários pagos indevidamente, relativos às NF 25080 e 25.081 da Kriativa Gráfica e Editora Ltda.

9.3. determinar ao Banco do Brasil S/A que realize, no prazo de trinta dias, com base na cláusula 2.5.4 do contrato, auditoria na empresa Lowe Ltda., com vistas a obter e juntar a estes autos todas as notas fiscais relativas a serviços de 'bônus de volume' emitidas pela empresa no período em que ocorreram pagamentos relativos ao contrato, de modo a evidenciar a existência ou não de outros descontos omitidos do contratante, a exemplo daqueles já apurados;
9.4. encaminhar cópia deste acórdão, bem como do voto e relatório que o fundamentam:
9.4.1. à Comissão Parlamentar Mista de Inquérito dos Correios, com sugestão de quebra do sigilo fiscal da empresa Lowe Ltda.;
9.4.2. ao Ministério Público junto ao Tribunal de Contas da União, com vistas a avaliar a conveniência e oportunidade de interpor recurso de revisão para reabrir as contas do Sr. Renato Luiz Belinette Naegele relativas ao exercício de 2001;
9.5. determinar à 2a Secretaria de Controle Externo que verifique, no âmbito da auditoria de que cuida o TC Processo 012.095/2005-8:
9.5.1. a correção dos pagamentos efetuados à Lowe Ltda., de forma a comprovar a exatidão dos pagamentos de honorários;
9.5.2. a exatidão, no âmbito do contrato firmado entre Banco do Brasil e Lowe Lintas & Partners Ltda., dos valores pagos a título de veiculação, bem assim do desconto padrão de agência;
9.5.3. a existência de terceirização onerosa de atividades de criação publicitária que deveriam ser executadas pela Lowe Ltda.;
9.5.4. a ocorrência ou não de pagamentos, pelo Banco do Brasil, de faturas referentes a insumos que deveriam ser assumidos pela contratada, nos termos da cláusula 2.7.1.
2.1. Em embargos de declaração, o Banco do Brasil apontou contradições nesse julgado, requerendo o conhecimento e provimento do pedido, de modo a atribuir efeitos modificativos à decisão, para esclarecer sobre o acesso de documentos relativos aos serviços prestados pela empresa contratada (peça 5, p. 2-5) . O recurso foi rejeitado pelo Tribunal, por intermédio do Acórdão 73/2006-TCU-Plenário (peça 5, p. 11) , relatado pelo Ministro Benjamin Zymler.
2.2. A empresa Lowe Ltda. (atual Mullen Lowe Brasil Publicidade Ltda.) , por sua vez, interpôs pedido de reexame em face do Acórdão 1.803/2005, mantido pelo Acórdão 73/2006-TCU-Plenário e sob a relatoria do Ministro Benjamin Zymler, requerendo a suspensão da determinação de entrega das notas fiscais e do prazo para realização da auditoria pelo Banco do Brasil (peça 6, p. 2-8) . O pedido restou não conhecido pela Corte, por meio do Acórdão 548/2006-TCU-Plenário (peça 6, p. 18-19) , Relator Ministro Walton Alencar Rodrigues.
2.3. A referida representação da unidade técnica apresentou as seguintes irregularidades, conforme resumo colocado no voto condutor da deliberação recorrida (peça 43, p. 1) :
2.1. recebimento de bônus ou bonificação de volume (BV) pela agência, sem repasse desse desconto ao Banco do Brasil, em afronta a cláusula contratual;
2.2. inclusão, na base de cálculo para pagamento de honorários, de custos superiores aos efetivamente realizados, pois se considerou o recebimento do bônus de volume pela agência; e
2.3. fragilidade no acompanhamento e na fiscalização dos contratos de prestação de serviços de publicidade e propaganda por parte do Banco do Brasil.
2.4. Após oitiva das partes sobre as referidas irregularidades, a então 2ª Secex elaborou instrução, propondo a rejeição das alegações de defesa dos responsáveis, com julgamento pela irregularidade das contas e imposição de débito e multa aos ex-gestores e à empresa Lowe Ltda. (atual Mullen Lowe Brasil Publicidade Ltda.) (peça 3, p. 129-146) . Contudo, a unidade técnica procedeu a nova análise do processo, com vista a excluir o débito de 2001, já tratado no TC Processo 009.744/2002-0, manifestando-se nos mesmos termos, apenas com exclusão da parcela (peça 3, p. 159-161) .
2.5. Em 17/9/2007, o Ministro Benjamin Zymler, por meio de despacho (peça 3, p. 164) , determinou o sobrestamento dos autos até a apreciação do TC Processo 019.444/2005-2, que tratava da consolidação das auditorias executadas nos contratos de propaganda e publicidade em diversos órgãos da Administração Pública Federal.
2.6. O Tribunal deliberou sobre o referido processo, por meio do Acórdão 3233/2010-TCU-Plenário, relatado pelo Ministro Revisor Benjamin Zymler (peça 3, p. 167) , possibilitando-se a continuidade do feito ora em análise (peça 3, p. 168-173) . Na ocasião, a Corte inaugurou inédita interpretação sobre a questão do bônus de volume, considerando regular a falta de repasse do benefício, tendo por base os artigos 18, caput e §1º; e 20 da Lei 12.232/2010, de modo a impactar diversos outros processos no Tribunal de Contas da União (TCU) .
2.7. Os autos foram novamente analisados pela 2ª Secex, que propôs, com a anuência do Ministério Público junto ao Tribunal de Contas da União (MPTCU) , a rejeição das alegações de defesa presentadas pelos responsáveis e julgamento pela irregularidade das contas, com imputação de débito e aplicação de multa às partes (peça 3, p. 168-177) .
2.8. Após, os autos foram novamente sobrestados, por meio de despacho exarado pela Ministra Ana Arraes, em 26/2/2013 (peça 17) , com a finalidade de aguardar deliberação do Plenário sobre o primeiro de quaisquer dos recursos de reconsideração interpostos pelo Ministério Público junto ao TCU (MPTCU) nos processos TC-Processo 020.081/2005-7, TC-Processo 019.018/2005-0, TC-Processo 019.032/2005-0 e TC-Processo 019.476/2005-6, os quais tratavam das mesmas irregularidades ora em debate.
2.9. O parquet especializado invocara nova manifestação do Tribunal sobre os fatos, em razão dos desdobramentos do julgamento da Ação Penal 470 pelo Supremo Tribunal Federal (STF) . Após o julgamento dos pedidos, com provimento da maioria dos recursos, imputação de débito e multas aos responsáveis, conforme se nota nas deliberações indicadas no item 12 do voto condutor do acórdão recorrido (peça 43, p. 3-4) , o processo teve regular continuidade.
2.10. Diante da retomada do feito, esta Corte, com base na nova conjuntura, por intermédio do Acórdão 1117/2020-TCU-Plenário (peça 42) , sob a relatoria da Ministra Ana Arraes, levantou o sobrestamento do processo, para julgar irregulares as contas dos responsáveis, imputando-lhes débito, na forma transcrita na introdução acima.
2.11. Irresignados, Henrique Pizzolato (peça 63) e Cláudio de Castro Vasconcelos (peça 62) , em petições idênticas, interpuseram recursos de reconsideração, requerendo o afastamento da solidariedade no débito imputado, julgando-lhes regulares as contas (peças 62, p. 18; e 63, p. 18) .
ADMISSIBILIDADE
3. Reiteram-se os exames preliminares de admissibilidade (peças 64-66) , ratificados pelo Exmo. Sr. Ministro-Relator, na peça 68, que concluíram pelo conhecimento dos recursos, suspendendo-se os efeitos dos itens 9.3, 9.4, 9.4.1, 9.4.2, 9.5 e 9.6 do Acórdão 1117/2020-TCU-Plenário, relatado pela Ministra Ana Arraes, em relação aos recorrentes, estendendo-se os efeitos aos responsáveis condenados em solidariedade, eis que preenchidos os requisitos processuais aplicáveis à espécie.
MÉRITO
4. Delimitação
4.1. Constituem objetos dos recursos as seguintes questões:
a) Se ocorreu a prescrição em relação aos fatos descritos nos autos (peças 62, p. 3-4; e 63, p. 3-4) ;
b) Se os recorrentes podem ser responsabilizados por fatos ocorridos fora da relação jurídica com o Banco do Brasil e se há riscos de se cobrar judicialmente os valores relativos ao 'bônus de volume' (peças 62, p. 4-13 e 20-40; e 63, p. 4-13 e 19-40) ;
c) Se os recorrentes eram competentes para fiscalizar a execução do contrato ou ordenar os pagamentos objetos do acórdão recorrido (peças 62, p. 13-17 e 41-63; e 63, p. 13-17 e 41-63) .
5. Prescrição (peças 62, p. 3-4; e 63, p. 3-4) 
5.1. Os recorrentes afirmam ter havido prescrição em relação aos débitos imputados às partes, tendo em vista os seguintes argumentos:
a) O Tribunal agiu acertadamente, ao não aplicar multa aos recorrentes, em razão da incidência do prazo decenal de prescrição, mas os débitos também já estavam prescritos, tendo em vista a prescrição quinquenal dos créditos tributários (peça 62, p. 3) ;
b) Em decisão no Recurso Extraordinário (RE) 636.886/AL, o Supremo Tribunal Federal fixou tese no sentido de que 'é prescritível a pretensão de ressarcimento ao erário fundada em decisão do Tribunal de Contas (peça 62, p. 3) . Logo, os débitos imputados aos recorrentes estavam prescritos (peça 62, p. 3-4) .
Análise
5.2. Os argumentos dos recorrentes estão corretos. Esse tema assume particular relevância, dado o julgamento, pelo STF, do RE 636.886 (tema 899 da repercussão geral) . Os significativos impactos desse julgado foram objeto de análise pela Serur. Por economia processual, juntou-se a estes autos (peça 96) cópia do exame e do pronunciamento da unidade emitidos pela Serur sobre a matéria, em que foram fundamentadas as seguintes premissas, que serão consideradas no presente exame:
a) ao julgar o RE 636.886, o STF conferiu nova interpretação ao art. 37, § 5º, da Constituição Federal, fixando a tese de que 'é prescritível a pretensão de ressarcimento ao erário fundada em decisão de Tribunal de Contas';
b) as pretensões punitiva e de ressarcimento devem observar o mesmo regime na atividade de controle externo, dado o objetivo comum da prescrição, de fixar prazo para o Tribunal de Contas agir, para caracterizar o ilícito, identificar seu autor, dimensionar as consequências da conduta e impor as consequências legais, independentemente de tais consequências terem natureza punitiva ou ressarcitória;
c) até que sobrevenha norma específica, entende-se que a prescrição das pretensões punitiva e de ressarcimento, no processo de controle externo, deve observar o regime da Lei 9.873/1999, na linha dos recentes pronunciamentos do STF a respeito. Assim, sem prejuízo de se realizar o exame da prescrição também segundo o prazo decenal previsto no Código Civil, o critério adotado, na formulação da proposta de encaminhamento, será o da Lei 9.873/1999.
5.3. Partindo-se dessas premissas, passa-se ao exame da prescrição no caso em exame.
Análise da prescrição segundo os critérios do Acórdão 1441/2016-TCU-Plenário
5.4. No que se refere à pretensão punitiva, o TCU tem tradicionalmente aplicado os critérios definidos no Acórdão 1441/2016-TCU-Plenário, que, em incidente de uniformização de jurisprudência, orientou-se pela aplicação do Código Civil. Por este acórdão, em linhas gerais, a prescrição subordina-se ao prazo geral de dez anos (CC, art. 205) , contado a partir da data da ocorrência do fato e interrompido pelo ato que ordenar a citação, a audiência ou a oitiva da parte.
5.5. Entre outras razões que justificaram a adoção desse critério destaca-se a de que o citado dispositivo constitui uma cláusula geral a ser empregada sempre que a pretensão for prescritível, mas a lei não estabelecer um prazo específico, como na hipótese.
5.6. Aplicando essas balizas ao caso em exame, verifica-se que o próprio tribunal, no acórdão recorrido, reconheceu que havia se operado a prescrição, conforme o trecho do voto condutor do acórdão recorrido transcrito abaixo (peça 43, p. 8) , ratificado pelo Tribunal:
51. No tocante à aplicação de multa, reconheço ter ocorrido a prescrição da pretensão punitiva deste Tribunal.
52. As irregularidades tratadas neste processo aconteceram no período de 19/3/2002 a 30/10/2003, e a interrupção do prazo prescricional, em 9/11/2005, mediante a determinação da citação pelo Acórdão 1803/2005-TCU-Plenário. A partir desta última data, recomeçou a contagem do prazo prescricional de dez anos, nos exatos termos do subitem 9.1.4 do Acórdão 1441/2016-TCU-Plenário.
5.7. Considerando a premissa de que as pretensões punitiva e de ressarcimento se submetem ao mesmo regime, conclui-se que estariam prescritas não só a possibilidade de aplicação de multas, mas também a de condenação ao ressarcimento do débito ou julgamento pela irregularidade das contas, caso fossem adotados, para ambos os fins, os parâmetros definidos no Acórdão 1441/2016-TCU-Plenário. Do mesmo modo, julgar irregulares as contas dos responsáveis se insere na pretensão punitiva desta Corte, como se discutirá à frente.
Análise da prescrição pelo regime da Lei 9.873/1999
5.8. Ao se utilizar as premissas estabelecidas pela Lei 9.873/1999 aos fatos tratados nos presentes autos, verifica-se que a prescrição também se operou, impossibilitando, em igual medida, a imputação de débito aos responsáveis.
5.9. A Lei 9.873/1999, art. 1º, parte final, traz previsão expressa a respeito do início do prazo em se tratando de infração de caráter permanente ou continuado. Nesta hipótese, a prescrição começa a correr não da data de cada fato, e sim 'do dia em que tiver cessado' a permanência ou a continuidade.
5.10. Na hipótese em exame, estão presentes os requisitos típicos de infração permanente, consubstanciada na omissão dos recorrentes quanto à apropriação pela agência de publicidade de valores oriundos da relação com fornecedores de serviços e produtos, sendo de difícil definição o fim da conduta omissiva dos responsáveis, haja vista que os fatos somente foram identificados quando da intervenção desta Corte. Assim, há de se ter como termo inicial da prescrição, em melhor medida, a data do último documento com quantias indevidamente apropriadas pela agência, ou seja, 30/10/2003 (peça 1, p. 78) . De todo modo, a análise não se altera, caso de considere a portaria de fiscalização da unidade técnica, emitida em 15/9/2005 (peça 1, p. 3-4) , como marco de início do prazo prescricional, como se verá.
5.11. De outra sorte, como regra, o prazo de prescrição previsto na Lei 9.873/1999 é de cinco anos, com fulcro no artigo 1º do referido diploma. Entretanto, de acordo com o §2º do mesmo artigo, quando o fato objeto da ação punitiva da Administração também constituir crime, a prescrição reger-se-á pelo prazo previsto na lei penal.
5.12. Nesse caso, há crime em perspectiva apontado em face do responsável, o qual foi, inclusive, objeto de julgamento no Supremo Tribunal Federal, no âmbito da Ação Penal 470/DF (Mensalão) , como já destacado nesta instrução. Henrique Pizzolato respondeu pelos fatos descritos nos presentes autos pelo delito de peculato previsto no artigo 312 do Código Penal, tendo sido condenado pela Suprema Corte, conforme descreve sentença proferida em 17/12/2012 (fls. 7 e 33-34) :
CAPÍTULO III DA DENÚNCIA. SUBITEM III.2. PECULATO. DESVIO DE RECURSOS PERTENCENTES AO BANCO DO BRASIL, (...) .  (Grifos no original) 
Apropriação indevida de valores pertencentes ao Banco do Brasil, denominados 'bônus de volume', devolvidos por empresas contratadas pelo Banco, a título de desconto à entidade pública contratante. Os três corréus controladores da empresa de publicidade contratada pelo Banco do Brasil, em coautoria com o Diretor de Marketing da instituição financeira, desviaram os recursos que, nos termos das normas regimentais, estavam sob a posse e fiscalização do mencionado Diretor. Crime de peculato comprovado. Condenação dos réus HENRIQUE PIZZOLATO, MARCOS VALÉRIO, CRISTIANO PAZ e RAMON HOLLERBACH, pela prática do crime definido no art. 312 do Código Penal. (Grifos acrescidos) 
 (...) 
16) por unanimidade, condenar o réu HENRIQUE PIZZOLATO pelo delito de peculato (art. 312 do CP) , itens III.2.a e III.3 (a.3) da denúncia, e, por maioria, fixar a pena de reclusão em 5 (cinco) anos e 10 (dez) meses, mais 220 (duzentos e vinte) dias-multa, no valor de 10 (dez)  salários mínimos cada, tudo nos termos do voto do Ministro Joaquim Barbosa (Relator) ; (Grifos no original) 
 (Disponível em:Acesso em 9 fev 2021) 
5.13. Assim, cabe considerar, na presente análise, a pena máxima de doze anos para o delito de peculato, nos termos do artigo 312 do Código Penal. Nesse caso, conforme o artigo 109, inciso II, do mesmo diploma, a prescrição ocorre em dezesseis anos, se o máximo da pena é superior a oito anos e não excede a doze, portanto, prazo a ser utilizado na presente análise. Assim, no caso, a pretensão ressarcitória desta Corte estaria prescrita em 30/10/2019.
5.14. De outra sorte, constitui hipótese de interrupção da prescrição, conforme o artigo 2º, inciso II, desse normativo, qualquer ato inequívoco que importe apuração dos fatos. Nesse ponto, o próprio Acórdão 1803/2005-TCU-Plenário (peça 1, p. 166-168) , relatado pelo Ministro Benjamin Zymler, que determinou a conversão da representação em TCE pode ser considerado marco interruptivo, pelas conhecidas características de apuração do dano e das responsabilidades que tem esse tipo de procedimento.
5.15. Também constitui causa de interrupção do prazo prescricional, conforme o inciso I do artigo 2º da Lei 9.873/1999, a citação do acusado. Na espécie, os responsáveis foram citados inicialmente em 2005 (peça 1, p. 178-185) , sendo que todos apresentaram alegações de defesa em 2005 e 2006 (peças 1, p. 196-205; 2, p. 291-309; e 3, p. 3-22 e 67-107) . As comunicações também interromperam a prescrição em face dos recorrentes, o que estenderia a possibilidade de aplicação de penalidade e imputação e débito às partes até o exercício de 2021.
5.16. Em 17/9/2007, o Ministro Benjamin Zymler, por meio de despacho (peça 3, p. 164) , determinou o sobrestamento dos autos até a apreciação do TC Processo 019.444/2005-2, que tratava da consolidação das auditorias executadas nos contratos de propaganda e publicidade em diversos órgãos da Administração Pública Federal, o que pode ser considerado continuidade das apurações em relação ao tema.
5.17. O Tribunal deliberou sobre o referido processo, por meio do Acórdão 3233/2010-TCU-Plenário, relatado pelo Ministro Revisor Benjamin Zymler (peça 3, p. 167) , possibilitando-se a continuidade do feito, tendo a unidade técnica, em 21/3/2011, proposto a rejeição das alegações de defesa das partes e julgamento pela irregularidade das contas, com imputação de débito e multas (peça 3, p. 168-175) .
5.18. Em outro despacho, proferido em 26/2/2013 (peça 17) , a Relatora a quo afirmou que a superveniência da Lei 12.232/2010 proporcionara novo entendimento sobre a questão dos descontos e bônus em função do volume de recursos despendidos, os chamados bônus ou bonificações de volume (BV) , conforme verificado no julgamento do TC Processo 020.081/2005-7, TCE sobre o mesmo tema (pagamento de bônus de volume em contrato de publicidade) envolvendo a Caixa Econômica Federal e a empresa Fischer América Comunicação Total Ltda. Com isso, determinou novo sobrestamento do feito até deliberação do Plenário sobre recursos de reconsideração envolvendo o tema, fatos que poderiam configurar hipóteses de interrupção do prazo prescricional.
5.19. Após essa manifestação, entretanto, mesmo com decisões sobre alguns dos processos indicados pela julgadora com deliberações emitidas em 2015, conforme explicitado em quadro explicativo constante do item 12 do voto condutor do acórdão recorrido (peça 43, p. 3-4) , o processo restou paralisado sem movimentação relevante até 10/9/2019, em que se juntou instrução da unidade técnica (peças 36-38) . Tendo em vista a paralisação do procedimento administrativo por mais de três anos, incide sobre esse ponto a prescrição intercorrente, prevista no §1º do artigo 1º da Lei 9.873/1999.
5.20. Portanto, claramente, incide sobre os fatos descritos nos autos também a prescrição prevista na Lei 9.873/1999, na modalidade intercorrente, tendo o Acórdão 1117/2020-TCU-Plenário (peça 42) , relatado pela Ministra Ana Arraes, sido proferido pela Corte apenas na sessão de 6/5/2020.
5.21. Por fim, uma vez fulminada as pretensões desta Corte de imputar sanções às partes e de buscar o ressarcimento do dano ao erário, cabe discutir se restaria mantida a possibilidade de o Tribunal julgar irregulares as contas dos responsáveis, sem imposição de débito.
5.22. Nessa linha, de acordo com a ementa do RE 636.886/AL (tema 899 da repercussão geral) , publicado no Diário de Justiça Eletrônico de 24/6/2020, a regra da prescritibilidade no Direito brasileiro tem relação estrita com o princípio da segurança jurídica e do devido processo legal, de modo a garantir ao jurisdicionado:
 (...) proteção contra o exercício do arbítrio, com a imposição de restrições substanciais ao poder do Estado em relação à liberdade e à propriedade individuais, entre as quais a impossibilidade de permanência infinita do poder persecutório do Estado.
5.23. Não se pode olvidar que o julgamento pela irregularidade das contas ordinárias se insere em contexto de elevados prejuízos de ordem pessoal e profissional ao gestor, especialmente a possibilidade de embasar declaração de inelegibilidade pela Justiça Eleitoral, ao se interpretar conjuntamente os artigos 1º, inciso I, alínea 'g', da Lei Complementar 64/1990, alterada pela Lei Complementar 135/2010; e 91 da Lei Orgânica do Tribunal de Contas da União (TCU) . Implicações similares podem envolver as pessoas jurídicas condenadas pela Corte, a exemplo da influência sobre procedimentos licitatórios ou obtenção de benefícios junto ao Poder Público.
5.24. O julgamento pela irregularidade das contas sem imputação débito é objeto de frequentes questionamentos das partes no que tange à prescrição. Entretanto, o Tribunal sempre afastou esse argumento, tendo por base as competências constitucionais da Corte e, sobretudo, a premissa de que, se as ações de ressarcimento ao erário eram imprescritíveis, por consequência lógica, o julgamento das contas pelo TCU também o seria.
5.25. Nesse sentido, cite-se trecho do voto condutor do paradigmático Acórdão 676/2018-TCU-Plenário, relatado pelo Ministro Benjamin Zymler:
'11. Nesse sentido, comungo do entendimento de que o julgamento das contas e a aplicação de sanções possuem natureza jurídica diversa e, portanto, não se confundem.
12. O julgamento das contas decorre do art. 71, inciso II, da Constituição Federal, segundo o qual compete ao TCU 'julgar as contas dos administradores e demais responsáveis por dinheiros, bens e valores públicos da administração direta e indireta, incluídas as fundações e sociedades instituídas e mantidas pelo Poder Público federal, e as contas daqueles que derem causa a perda, extravio ou outra irregularidade de que resulte prejuízo ao erário público'. Ao cumprir essa importante tarefa, pode o Tribunal considerar as contas regulares, regulares com ressalvas ou irregulares.
13. Esse julgamento não pode ser considerado propriamente como uma sanção, mas poderia, de alguma forma, restringir direitos civis dos administrados, ensejando a sua inelegibilidade, matéria que abordarei em tópico específico deste voto.
14. Suas consequências são diversas, podendo o Tribunal atestar a regularidade da aplicação de recursos públicos ou mesmo identificar falhas que, a depender de sua natureza, podem ensejar a aposição de ressalvas ou mesmo a irregularidade das contas.
15. E na hipótese de contas irregulares, pode o TCU aplicar, com amparo no art. 71, inciso VIII, da Constituição Federal, sanções previstas no Título VII da Lei 8.443, de 1992, as quais compreendem multas, decretação de inabilitação para o exercício de cargo em comissão ou função de confiança no âmbito da administração pública federal.
16. Nos termos do art. 37, § 5º, da Constituição Federal, é imprescritível a pretensão do Estado de promover ações de ressarcimento contra quem deu causa a prejuízo ao erário. Esse entendimento foi corroborado pelo Supremo Tribunal Federal - STF, que ao interpretar o referido dispositivo constitucional firmou a tese da imprescritibilidade das ações de reparação de dano movidas pelo Estado (Mandado de Segurança 26.210/2008, de relatoria do ministro Ricardo Lewandowski) .
17. É cediço que o Supremo Tribunal Federal reconheceu, recentemente, a Repercussão Geral de dois temas relacionados ao caso em tela - Temas 897 e 899 - através de acórdãos assim ementados, in verbis:
'ADMINISTRATIVO. RECURSO EXTRAORDINÁRIO. AÇÃO CIVIL PÚBLICA. ATO DE IMPROBIDADE ADMINISTRATIVA. PRETENSÃO DE RESSARCIMENTO AO ERÁRIO. PRESCRITIBILIDADE (ART. 37, § 5º, DA CONSTITUIÇÃO FEDERAL) . REPERCUSSÃO GERAL CONFIGURADA. 1. Possui repercussão geral a controvérsia relativa à prescritibilidade da pretensão de ressarcimento ao erário, em face de agentes públicos, em decorrência de suposto ato de improbidade administrativa. 2. Repercussão geral reconhecida.' (RE 852475 RG, Relator: Min. TEORI ZAVASCKI, DJe 27.05.2016) ;
'ADMINISTRATIVO. RECURSO EXTRAORDINÁRIO. EXECUÇÃO FUNDADA EM ACÓRDÃO PROFERIDO PELO TRIBUNAL DE CONTAS DA UNIÃO. PRETENSÃO DE RESSARCIMENTO AO ERÁRIO. PRESCRITIBILIDADE (ART. 37, § 5º, DA CONSTITUIÇÃO FEDERAL) . REPERCUSSÃO GERAL CONFIGURADA. 1. Possui repercussão geral a controvérsia relativa à prescritibilidade da pretensão de ressarcimento ao erário fundada em decisão de Tribunal de Contas. 2. Repercussão geral reconhecida.' (RE 636886 RG, Relator (a) : Min. TEORI ZAVASCKI, DJe 15.06.2016 - grifo nosso) .
18. Assim, até que o STF eventualmente modifique o seu entendimento acerca da matéria, opto por continuar aplicando a tese pacificada na jurisprudência desta Corte de Contas de que as ações de ressarcimento movidas pelo Estado contra os agentes causadores de danos ao erário são imprescritíveis (Súmula TCU 282) .
19. Necessariamente igual entendimento deve ser conferido ao julgamento das contas. Caso contrário, estar-se-ia admitindo a condenação de um responsável ao ressarcimento ao erário sem que este Tribunal julgasse irregulares as contas do agente. Ou seja, se não há prescrição da imputação de débito aos jurisdicionados, é igualmente imprescritível a possibilidade de julgamento irregular das contas.
20. Ademais, não se pode olvidar que a sociedade tem o direito de ver o Tribunal cumprir sua tarefa mais importante, que é exercer o crivo das contas públicas. Tal avaliação decorre do direito público subjetivo de o cidadão ter acesso à informação se os recursos foram aplicados de acordo com as normas de regência.
21. Se desse julgamento decorrer uma sanção, deve o gestor, se assim o desejar, buscar impugná-la junto aos órgãos que porventura o sancionaram.
22. Desse modo, concluo que o reconhecimento da prescrição da pretensão punitiva apenas atinge as sanções previstas na Lei Orgânica desta Corte de Contas e não constitui impedimento para que as contas sejam julgadas irregulares. (Grifos acrescidos) 
5.26. Cite-se, no mesmo sentido, o Acórdão 3877/2019-TCU-Segunda Câmara, relatado pela Ministra Ana Arraes. Verifica-se, assim, com clareza, estreita ligação entre o julgamento das contas pela irregularidade sem débito e a tese da imprescritibilidade das ações de ressarcimento ao erário. Entretanto, deve-se questionar, no momento, se é possível que de evento cujas ações punitivas ou ressarcitórias restaram prescritas, conforme entendimento da Suprema Corte, possa advir medida do Tribunal que acarrete prejuízos de qualquer natureza ao administrado, a exemplo da formação de possível fundamento para declaração de inelegibilidade. É dificultoso se posicionar positivamente quanto a tese nesse sentido.'
5.27. Note-se que a manutenção da possibilidade de julgamento pela irregularidade das contas apenas com base na competência constitucional do Tribunal de Contas da União, prevista no artigo 71, inciso II, da Carta Magna, mesmo estando prescritas as pretensões punitiva e ressarcitória desta Corte, não se apresenta como interpretação proporcional e se mostra frágil à primeira análise.
5.28. Em analogia grosseira, seria como justificar o posicionamento do Poder Judiciário pela absolvição ou não de acusado por crime cujos fatos restaram fulminados pela prescrição, com base simplesmente na competência da Justiça Criminal para se manifestar sobre a conduta do agente.
5.29. Por certo, a possibilidade de julgamento pela irregularidade das contas décadas depois das irregularidades constitui conjuntura semelhante a que ensejou o próprio julgamento do RE 636.886/AL (tema 899 da repercussão geral do STF) . As demandas necessitam ser concluídas, como declarou o Ministro Gilmar Mendes no voto proferido no referido julgamento, em relação a tomadas de contas especiais:
'Mutatis mutandis, o ato que inicia a fiscalização pelo órgão de controle interno ou externo (notificação do responsável por dispor do numerário público) deve configurar interrupção do lustro punitivo (que a legislação denomina prescrição punitiva) , que se reinicia até a decisão condenatória recorrível (termo final do cômputo) , com arrimo no art. 2º, I e III, da Lei 9.873/1999. Assim, o Tribunal de Contas ou o órgão de controle interno que proceda à tomada de contas especial possui o prazo de cinco anos para finalizá-la (decisão condenatória recorrível) , sob pena de não poder mais fazê-lo por decurso do tempo razoável para tanto.' (Grifos acrescidos) 
5.30. Diante disso, a prescrição da pretensão do Tribunal quanto ao ressarcimento ao erário ou aplicação de sanções à parte, impossibilita, em igual medida, o julgamento pela irregularidade das contas do gestor, inserindo-se no contexto de impossibilidade do exercício da pretensão punitiva desta Corte.
Conclusão sobre a prescrição
5.31. Assim, seja sob a perspectiva do Acórdão 1441/2016-TCU-Plenário, relatado pelo Ministro Benjamin Zymler, ou com base na Lei 9.873/1999, dispositivo aplicado com preferência por esta Secretaria, as pretensões punitiva e ressarcitória do Tribunal em face dos recorrentes se apresenta fulminada pela prescrição.
5.32. Por certo, deliberação nesse sentido deve ser aproveitada, também, pela empresa Mullen Lowe Brasil Publicidade Ltda., condenada em solidariedade com os ora recorrentes, por constituir circunstância de caráter objetivo.
6. Recorrentes, responsabilidade por fatos ocorridos fora da relação jurídica com o Banco do Brasil e riscos de cobrança judicial dos valores relativos ao 'bônus de volume' (peças 62, p. 4-13 e 20-40; e 63, p. 4-13 e 19-40) 
6.1. Os recorrentes afirmam não poderem ser responsabilizados por fatos ocorridos fora da relação jurídica com o Banco do Brasil, além de haver riscos de se cobrar judicialmente os valores relativos ao 'bônus de volume', impondo-se a modificação do julgado recorrido, tendo em vista os seguintes argumentos:
a) Da leitura do processo, pode-se concluir que a sistemática adotada pela empresa para cobrar e se apropriar dos recursos questionados nos autos se deu fora de qualquer relação com o Banco do Brasil e sem o conhecimento da entidade (peça 62, p. 4) ;
b) Para as demandas da instituição financeira à contratada, como os serviços gráficos, a agência, depois de conceber o conteúdo do material, contratava os serviços junto a fornecedores, os quais realizavam os trabalhos, emitiam notas fiscais e encaminhavam à solicitante. Ela, por sua vez, sacava novo documento fiscal contra o Banco do Brasil, com a respectiva comissão, sendo que, depois do recebimento do valor, pagava o fornecedor com base nas notas já emitidas (peça 62, p. 4) ;
c) Encerrada a relação com o Banco do Brasil, a agência emitia uma segunda nota fiscal, em seu próprio nome, contra o fornecedor dos serviços, cobrando percentual sobre o valor da operação, enquadrado neste processo como 'bônus de volume' ou 'plano de incentivo', portanto, à revelia da instituição financeira, fora do contrato. O relacionamento se dava exclusivamente entre a agência contratada e a subcontratada (peça 62, p. 4) ;
d) A agência, em entendimento direto com seus fornecedores, cobrava o benefício, sendo que o pagamento era feito pelos subcontratados a ela. Era impossível a qualquer setor do Banco responsável pelo controle do contrato ter conhecimento do que ocorria, por se tratar de negociação não comunicada à contratante (peça 62, p. 5) ;
e) O Banco do Brasil, em expediente datado de 22/6/2009, encaminhado ao Supremo Tribunal Federal em resposta ao Ofício 5.118/R, do Relator da Ação Penal 470, deixa claro não ter acesso às notas fiscais emitidas pela agência contra os fornecedores, relativas ao bônus de volume, tendo respondido diversos quesitos, transcritos nos recursos. Há informações sobre o presente processo, em que o Banco relata ter notificado extrajudicialmente a Lowe sobre auditoria a ser realizada na agência, por determinação do Acórdão 1803/2005-TCU-Plenário, relatado pelo Ministro Benjamin Zymler, exigindo da contratada a disponibilização das notas fiscais emitidas contra os fornecedores, com bônus de volume. A agência, entretanto, deixou de apresentar os documentos fiscais relativos aos serviços de bônus de volume recebidos dos fornecedores, por entender não dizerem respeito à prestação do serviço objeto do contrato, não podendo ser fiscalizados. Em 20/4/2006, o Banco do Brasil informou ao TCU estar impedido de cumprir a determinação prevista no subitem 9.3 (realização de auditoria) , aguardando manifestação do Tribunal sobre a questão (peça 62, p. 5-6 e 19-27) ;
f) Como se pode notar, foi negado ao Banco do Brasil pela agência o acesso a quaisquer documentos fiscais relativos aos bônus de volume por ela recebidos dos fornecedores, o que indica que as notas não eram enviadas à contratante, que desconhecia os benefícios, os quais eram cobrados em momento posterior à relação com o Banco. A instituição financeira não obteve as informações solicitadas da agência e até a determinação do Tribunal não surtiu efeito (peça 62, p. 6-7) ;
g) No primeiro momento, a agência emitia a nota fiscal contra o Banco do Brasil como serviços prestados, sem qualquer informação sobre eventuais pagamentos adicionais, não havendo irregularidade. Ela omitia do contratante a informação de que estava obtendo vantagem de seus fornecedores à custa do contrato. Logo, o pagamento era lícito e devido. Em um segundo momento, após a quitação do Banco, a contratada pagava os fornecedores e, utilizando-se de expediente alheio ao contratante, emitia outra nota fiscal cobrando dos subcontratados o bônus de volume, o que, para ela, teria respaldo nas Normas Padrão de Atividade Publicitária. O setor responsável na instituição financeira não tinha como saber que a agência estava se beneficiando indevidamente, por meio do ajuste. Essa sequência está demonstrada em ilustração nos recursos de Henrique Pizzolato e Cláudio de Castro Vasconcelos (peça 62, p. 7-8) ;
h) Esses pagamentos a título de bônus de volume somente foram conhecidos após diligências feitas pela equipe do TCU junto aos fornecedores, que entregaram as notas emitidas pela agência com a cobrança do benefício, como relatado na representação dos técnicos. Ou seja, essa prática era desconhecida da contratante (peça 62, p. 8) ;
i) O Banco do Brasil teve acesso negado aos documentos relativos aos bônus de volume junto às agências, sob o argumento de dizerem respeito a relações privadas entre ela e os fornecedores, como se viu na manifestação enviada ao Supremo Tribunal Federal, já relatada acima (peça 62, p. 8 e 13) ;
j) Assim, qualquer setor do Banco ou qualquer funcionário da instituição financeira que tivesse a responsabilidade de verificar ou atestar pagamentos não tomaria conhecimento do que estava ocorrendo na relação entre a agência e seus subcontratados, não podendo ser culpado por irregularidades inexistentes na relação da contratada com o Banco. A cobrança do benefício junto aos fornecedores ocorria no segundo momento. Os pagamentos realizados pela instituição financeira com base na discriminação das notas fiscais eram lícitos, não tendo como saber dos benefícios cobrados em outro documento fiscal, desconhecidos da contratante. Se houve distorção do real sentido do bônus de volume, omitindo a cobrança do Banco do Brasil, quem praticou foi a agência beneficiária, a quem se deve atribuir responsabilidade pelo débito (peça 62, p. 8-9) ;
k) O documento juntado aos recursos demonstra que não era possível saber sobre a apropriação pela agência de valores atribuídos a bônus de volume à custa do contrato, em razão da omissão de informações ao Banco, cabendo à subcontratada responder (peça 62, p. 9 e 19-27) ;
l) No contrato de prestação de serviços de publicidade celebrado entre o Banco do Brasil e a empresa Lowe (atual Mullen Lowe Brasil Publicidade Ltda.) , datado de 22/3/2000, constam as cláusulas que dispunham sobre a remuneração a que faria jus a referida agência, mais especificamente as Cláusulas Sexta - Remuneração; e Sétima - Desconto Padrão de Agência: honorários de 2% incidentes sobre os custos comprovados e previamente autorizados de serviços realizados por terceiros, com intermediação da contratada, com desconto de agência ou não, ou relativos a outros serviços necessários às atividades publicitárias promocionais (Cláusula Sexta, itens 6.1.1 e 6.1.2) (peça 62, p. 9-10) ;
m) Havia, ainda, no ajuste, Desconto Padrão de Agência à base de um percentual bruto de 20% dos preços de tabela ou dos preços acertados pelos veículos de comunicação, a serem por estes concedidos, na forma prevista na Lei 4.680/1965 e no Decreto 57.690/1966, alterado pelo Decreto 4.563/2002 (Cláusula Sétima, item 7.1) . Está expresso, também, o desconto que a agência de propaganda deveria repassar ao Banco, quando do pagamento de cada fatura de veiculação, consistente em 5% do valor correspondente à veiculação (peça 62, p. 10) ;
n) Logo, as cláusulas contratuais dispuseram claramente sobre a forma pela qual a agência de propaganda seria remunerada pelos serviços de publicidade prestados ao Banco do Brasil, com separação entre os tipos de trabalhos a serem prestados e os percentuais a que ela teria direito, além do repasse, em forma de desconto, que a contratada deveria fazer à estatal (peça 62, p. 10) ;
o) Não há qualquer justificativa para a importância dada ao item 2.5.11 da Cláusula Segunda - Obrigações da Contratada, segundo o qual a empresa deveria envidar esforços para obter as melhores condições nas negociações junto a terceiros e transferir, integralmente, ao Banco os descontos especiais, além dos normais previstos em tabelas, bonificações, reaplicações, prazos especiais de pagamento e outras vantagens. Logo, não se pode entender esse dispositivo como definidor da sistemática de remuneração da agência contratada, mas sim salvaguarda para o Banco. Não cabe análise isolada dessa norma, devendo compatibilizá-la com as Cláusulas Sexta e Sétima, na definição da forma de remuneração da contratada (peça 62, p. 10-11) ;
p) Com o exame conjunto das três cláusulas contratuais (Cláusulas Segunda, item 2.5.11, Sexta, itens 6.1.1 e 6.1.2; e Sétima, itens 7.1 e 7.2) , conclui-se que o disposto no item 2.5.11 tinha por objetivo definir a obrigatoriedade de repasse ao Banco dos descontos especiais e outras vantagens que a agência de propaganda, eventualmente, conseguisse nas negociações com terceiros, enquanto que os itens indicados nas Cláusulas Sexta e Sétima se destinaram a estabelecer a forma de remuneração a que a agência teria direito pelos serviços prestados ao Banco. As negociações envolvidas no primeiro caso deveriam ser realizadas antes que a agência apresentasse ao Banco do Brasil a relação dos serviços a serem executados no âmbito do contrato, para fins de autorização, na forma dos itens 6.1.1 e 6.1.2 da Cláusula Sexta do ajuste (peça 62, p. 11-12) ;
q) A remuneração da contratada, de que trata os itens 6.1.1 e 6.1.2 da Cláusula Sexta e os itens 7.1 e 7.2 da Cláusula Sétima, deveria ser realizada após a comprovação da realização dos serviços, nos moldes da Cláusula Nona - Forma de Pagamento. Logo, não cabia inserção em negociações fora da esfera da atuação da instituição financeira. A agência, entretanto, passou a agir dessa forma, cobrando acréscimo ao valor de produção dos serviços, fora das condições estabelecidas no contrato, apoderando-se dessas quantias à revelia do Banco do Brasil, cabendo a ela responder pelo dano (peça 62, p. 11-12) ;
r) O bônus de volume não é questão pacificada no Banco do Brasil, conforme se nota no Parecer Dijur/CONSU n. 15086, no qual foram suscitadas diversas dúvidas sobre a questão a serem sanadas antes de qualquer demanda judicial. Questiona-se, por exemplo, se, de fato, essa prática foi uma constante nos contratos de publicidade em que o Banco é parte. Com isso, o tema deveria ser tratado no âmbito da relação contratual e não fora dela como quer esta Corte, envolvendo gestores que não têm mais relação com a instituição (peça 62, p. 12-13 e 28-40) .
Análise
6.2. Os argumentos dos recorrentes não merecem prosperar. Não há amparo legal para a apropriação pela agência de publicidade de valores oriundos da relação com fornecedores de serviços e produtos (e não com veículos de comunicação) , calculados sobre operações específicas demandadas em contratos com empresas estatais, mesmo sob a vigência da Lei 12.232/2010 (Acórdão 3.349/2015, relatado pelo Ministro Vital do Rêgo, mantido pelo Acórdão 2.297/2019 e alterado pelo Acórdão 852/2020-TCU-Plenário e sob a relatoria do Ministro André de Carvalho) .
6.3. A omissão relevante do fiscal do contrato, sem a qual o dano ao erário ou à empresa estatal não teria ocorrido, implica em responsabilidade do agente que teria, por lei, norma interna ou dispositivo contratual, obrigação de impedir o resultado lesivo ao patrimônio público.
6.4. Ainda que se tenha dúvida relevante sobre a atribuição da Diretoria de Marketing na fiscalização dos contratos de publicidade e propaganda no Banco do Brasil, no período de gestão de Renato Luiz Belineti Naegele e no âmbito do contrato por ele assinado inicialmente e em análise nos autos, como se discutirá no próximo tópico, deve-se analisar o que seria esperado do Banco do Brasil no que tange às irregularidades descritas nos autos.
6.5. Nessa linha, pode-se perceber, inicialmente, que a relação entre o Banco do Brasil e as agências de publicidade não constituía contrato comum, no qual se realiza licitação e se contrata determinada empresa, que presta diretamente os serviços ou entrega os produtos ao Poder Público com o recebimento do pagamento.
6.6. Nos contratos de publicidade, a demanda do Estado é pelo serviço de publicidade. Entretanto, a agência contratada, responsável pela concepção e produção de ideias e campanhas, terá que realizar subcontratações de diversos materiais e serviços e, uma vez recebido o pagamento do Estado, transferir o valor para os fornecedores e veículos de comunicação.
6.7. Sobre o tema, cabe transcrever trecho esclarecedor do relatório do Acórdão 3349/2015-TCU-Plenário, relatado pelo Ministro Vital do Rêgo, mantido pelo Acórdão 2.297/2019 e alterado pelo Acórdão 852/2020-TCU-Plenário e sob a relatoria do Ministro André de Carvalho:
'12.3. Basicamente, o mercado de publicidade e propaganda constitui-se de relações entre anunciantes e veículos, intermediadas pelas Agências de publicidade, que, quando necessário, recorrem a outros fornecedores para a execução de serviços especializados.
12.4. Pelas Normas Padrão (peça 76) há, portanto, basicamente quatro agentes que compõem o mercado de publicidade: o Anunciante ou Cliente ('empresa, entidade ou indivíduo que utiliza a propaganda') , a Agência ('empresa criadora/produtora de conteúdos impressos e audiovisuais') e, no que interessa ao debate, o Fornecedor (de produtos ou serviços) e o Veículo (de comunicação) . E é essencial observar a distinção entre esses dois últimos:
a) nos termos dos itens 1.4 e 1.5 das NPAP, Veículo é 'qualquer meio de divulgação visual, auditiva ou audiovisual', ou seja: é o interlocutor direto com o público alvo, é quem faz chegar a publicidade a seu destinatário final, de forma massiva;
b) o termo 'fornecedor', por sua vez, ficou reservado à 'pessoa física ou jurídica especializada e tecnicamente capacitada a fornecer os serviços ou suprimentos (...) em complementação ou apoio às atividades da Agência, Anunciante e Veículo'.
12.5. Evidentemente que o veículo não deixa de ser um prestador de serviços e, portanto, uma espécie de fornecedor, em sentido lato. Todavia, e ao contrário do sustentado neste processo, na organização do mercado de publicidade o veículo recebeu um tratamento particular, de forma que o regime jurídico conferido ao veículo não se estende aos demais fornecedores. Há regras específicas para a relação 'Agência-veículo', ao lado de outras próprias para a relação 'Agência-fornecedor'.
12.6. Nas hipóteses em que as NPAP se referem exclusivamente a 'fornecedor', não estão abrangidos os veículos. Pela mesma razão, quando as NPAP afirmam que determinado instituto é específico da relação com o veículo, não autorizam que o mesmo regime seja estendido aos demais fornecedores.'
6.8. Assim, os pagamentos são realizados à agência de publicidade, que subcontrata diversos serviços junto a veículos de comunicação e fornecedores, para materializar o conteúdo por ela concebido.
6.9. Além disso, as formas de remuneração padrão a que fazem jus as agências de propaganda envolvem desconto padrão, comissões e honorários fixos e planos de incentivo ou bônus de volume, sendo que os últimos se referem exclusivamente à relação com o veículo e não com os demais fornecedores. Sobre esse ponto, cabe transcrever trecho contido na manifestação do MPTCU, transcrita no relatório do Acórdão 3349/2015-TCU-Plenário, relatado pelo Ministro Vital do Rêgo, mantido pelo Acórdão 2.297/2019 e alterado pelo Acórdão 852/2020-TCU-Plenário e sob a relatoria do Ministro André de Carvalho:
'13. Em sua instrução, o auditor da Serur abordou adequadamente a sistemática de remuneração das Agências de publicidade. Essas formas de remuneração estão previstas nas normas que regulamentam o setor, especificamente na Lei nº 4.680/65, Decreto nº 57.690/66, Lei nº 12.232/2010 e Normas-Padrão da Atividade Publicitária (NPAP) .
14. Em síntese, existem as seguintes formas de remuneração das Agências:
- Desconto padrão e 'fees' - devidos quando houver veiculação. Trata-se de percentual referente à parte do preço cobrado pelo veículo de comunicação (20%) , repassado à Agência. Quando definido em valor fixo, passa a denominar-se de 'fees'.
- Comissões e honorários fixos - comissões (máximo de 15%) sobre o preço cobrado por fornecedores que não envolvem veiculação.
- Planos de incentivo ou bônus de volume: ocorre exclusivamente na relação com o veículo, e não com os demais fornecedores; não decorre, como regra, de um vínculo contratual específico, nem das demandas de um cliente em particular, mas do volume global de demandas da Agência em um determinado período de apuração, envolvendo os diferentes contratos dos diversos clientes da Agência.
15. Para o deslinde da presente TCE, faz-se necessário analisar umas das formas de remuneração das Agências, qual seja, os planos de incentivo ou bônus de volume. Tal remuneração está expressamente prevista no art. 18 da Lei nº 12.232/2010, que restringe sua ocorrência à relação da Agência com o veículo de comunicação:
'Art. 18. É facultativa a concessão de planos de incentivo por veículo de divulgação e sua aceitação por Agência de propaganda, e os frutos deles resultantes constituem, para todos os fins de direito, receita própria da Agência e não estão compreendidos na obrigação estabelecida no parágrafo único do art. 15 desta Lei''
6.10. Note-se que essa estrutura está representada no contrato firmado entre o Banco do Brasil S. A. e a empresa Lowe Lintas & Partners LTDA. (atual Mullen Lowe Brasil Publicidade Ltda.) , nas Cláusulas Sexta - Remuneração e Sétima - Desconto Padrão de Agência (peça 1, p. 13-14) , transcritas pelos recorrentes (peça 62, p. 9-10) .
6.11. O desconto padrão se refere a percentual dos preços acertados com os veículos de comunicação. Do mesmo modo, o plano de incentivo ou bônus de volume se constitui de valores pagos pelos veículos de comunicação às agências e são decorrentes do volume de serviços trazidos para os transmissores de publicidade, sendo dessa rubrica que se trata o artigo 18 da Lei 12.232/2010. Ou seja, estão relacionados ao volume total de clientes da agência que são levados ao veículo, assemelhando-se a prêmios de desempenho ou fidelidade. Em ambos os casos se constata a relação entre a agência e os veículos.
6.12. Entretanto, eventuais descontos, bonificações ou bônus relacionados a outros fornecedores específicos com a agência não estão inseridos nesse contexto, exigindo-se o repasse dessas negociações ao contratante. Por oportuno, os valores discutidos nos presentes autos não se referem a veículos de comunicação, mas sim a gastos com outros tipos de fornecedores (Editora Gráficos Burti Ltda. e a Criativa Gráfica e Editora Ltda.) , bem como honorários cobrados sobre os descontos, de acordo com as notas fiscais relacionadas à peça 1, p. 40, 55, 62, 67, 72 e 78.
6.13. Diante disso, é do conhecimento do gestor médio dos setores fiscalização desses ajustes em órgãos e entidades governamentais ou não que, tendo em vista a capacidade de barganha ou o volume de negócios, normalmente a agência consegue vultosos descontos, bonificações ou outros benefícios junto aos fornecedores, de modo a pagar valores menores pelos produtos e serviços subcontratados.
6.14. Por óbvio, é do interesse dos contratantes identificar e reaver esses valores já pagos, com exceção dos benefícios consagrados na prática do mercado publicitário, como de titularidade das agências. No que concerne ao Poder Público, o retorno dessas quantias é obrigatório, sobretudo por conta do fato de que o Estado não tem ingerência plena sobre essas subcontratações, podendo sofrer graves prejuízos, em caso de descontrole, como comprovaram diversos processos nesta Corte.
6.15. A unidade técnica e o Plenário desta Casa, na deliberação combatida, apesar de dificuldades na nomenclatura, diferenciaram adequadamente os benefícios oriundos da relação da agência com os fornecedores, como no presente caso, dos chamados bônus de volume ou plano de incentivos, os quais são recursos próprios dos veículos. Para tanto, transcreve-se trecho do relatório do acórdão recorrido (peça 44, p. 9) :
'31. Considerando esse novo entendimento, observa-se que as situações retratadas nos referidos processos em nada se diferenciam do caso em tela, conforme assegurado pela Ministra Relatora Ana Arraes no presente processo, qual seja, recebimento de bônus ou bonificação de volume (BV) pela agência, sem repasse desse desconto ao Banco do Brasil. Ressalte-se, neste caso, que as bonificações foram concedidas por fornecedores que não eram veículos de comunicação, não se enquadrando, portanto, como 'bônus de volume', conforme previsto na Lei 12.232/2010, razão pela qual deveria ter sido efetuado o repasse do desconto ao Banco.
 (...) 
33. No presente processo, o débito também é composto somente por descontos concedidos por fornecedores que não eram veículos de comunicação, além dos honorários cobrados sobre esses descontos. (...) '
6.16. Note-se que, ao contrário do que afirmam os recorrentes, os agentes responsáveis por essas avenças na Administração Pública têm sim conhecimento sobre descontos certos nas negociações de agências com fornecedores, tanto que, diferentemente de ajustes comuns firmados com o Estado, os contratos de publicidade normalmente contêm cláusula para que a contratada obrigatoriamente devolva ao contratante os valores dessas transações com os fornecedores. No presente caso, o item 2.5.11 da Cláusula Segunda do acordo com a Lowe Lintas & Partners LTDA. (atual Mullen Lowe Brasil Publicidade Ltda.) é expresso nesse sentido (peça 1, p. 9) :
'2. CLÁUSULA SEGUNDA - OBRIGAÇÕES DA CONTRATADA
 (...) 
2.5.11. Envidar esforços para obter as melhores condições nas negociações junto a terceiros e transferir, integralmente, ao BANCO os descontos especiais (além dos normais, previstos em tabelas) , bonificações, reaplicações, prazos especiais de pagamento e outras vantagens' (Grifos no original) 
6.17. O motivo desse cuidado está exatamente no formato da relação jurídica entre o contratante no Poder Público, no caso, o Banco do Brasil; e a agência contratada, conforme explicitado acima. A instituição financeira repassava quantias estratosféricas à contratada e tinha a certeza de que ela teria condições de obter benefícios nas negociações com terceiros, os quais obrigatoriamente deveriam retornar ao contratante.
6.18. O contrato do Banco do Brasil com a Lowe Lintas & Partners LTDA. (atual Mullen Lowe Brasil Publicidade Ltda.) , ora em análise, após sucessivos termos aditivos, previa verba de publicidade superior a R$ 150 milhões (peça 1, p. 33) .
6.19. O trato desse dinheiro de forma livre pela agência de publicidade não era desprezível pela estatal contratante e não poderia ser desconsiderado pelo gestor médio, fiscal do ajuste, razão pela qual teve tratamento explícito nos contratos analisados, ao contrário do que afirmam os responsáveis, mesmo que o Tribunal tenha optado por entender dúbia a atribuição da Dimac no período analisado, como se verá no próximo tópico, de modo a impactar a responsabilidade dos recorrentes.
6.20. Não é razoável que os gestores, cientes desse relacionamento entre a agência e os fornecedores, com reflexos tão sensíveis nos recursos da entidade, não estabelecessem mecanismos seguros de identificação dos benefícios a serem restituídos à entidade bancária. Nada há nesse sentido.
6.21. Ao observar os diversos processos de mesma natureza que tratam de outros prejuízos ao Banco do Brasil em trâmite nesta Corte, constata-se a gravidade dos danos à instituição financeira, decorrentes da desídia dos fiscais dos contratos de publicidade, o que lhes gerou, inclusive, condenação criminal aos acusados.
6.22. O fato de o Banco do Brasil não conseguir junto às agências de publicidade as notas fiscais com os descontos não é motivo para isentar a instituição financeira de buscar o ressarcimento dos valores indevidamente apropriados pela contratada. No período de gestão analisado pela Corte, não foi requerido às contratadas nada nesse sentido. Apenas após determinações desta Corte, por intermédio do Acórdão 1803/2005-TCU-Plenário (peça 1, p. 166-168) , relatado pelo Ministro Benjamin Zymler, é que a instituição financeira iniciou ingerência junto à agência, para recuperar a documentação fiscal, ainda assim de forma tímida, como relatam os próprios recorrentes (peça 62, p. 6) .
6.23. É importante ressaltar que os auditores desta Corte obtiveram as notas fiscais com os benefícios que instruem diversos processos no Tribunal com simples visitas a algumas empresas que prestaram serviços ou forneceram produtos para o Banco do Brasil S/A, com a intermediação da própria agência de publicidade, conforme relatado na representação feita à Corte (peça 1, p. 136) . Por certo, obrigatoriamente, esse procedimento de circularização deveria ter sido realizado antes pelos fiscais do contrato na instituição financeira, haja vista a cláusula expressa e a natureza desses ajustes.
6.24. Além disso, ao analisar os processos em trâmite no Tribunal e as informações colacionadas pelo Banco do Brasil e como relatam os próprios recorrentes, constata-se conjuntura gravíssima no fato de a instituição financeira não ter envidado contínuos esforços, ainda que judiciais, para obter os documentos fiscais junto às agências de publicidade, de modo a garantir o ressarcimento dos prejuízos ao Banco. Cabe lembrar que a empresa contratada teria por obrigação contratual conceder acesso a essa documentação (peça 1, p. 8) :
'12.6.1 A CONTRATADA se obriga a permitir que as auditorias interna do BANCO e externa, por ele indicada, tenham acesso a todos os documentos que digam respeito aos serviços prestados ao BANCO, atendendo prontamente às observações e exigências por elas apresentadas.'
6.25. Por certo, em caso de negativa deliberada de acesso aos documentos, deveria o Banco do Brasil necessariamente acionar as cláusulas contratuais de punição às agências, seja de forma administrativa ou junto ao Poder Judiciário, sob pena de os responsáveis sofrerem sanções por esta Corte ou mesmo responderem criminalmente pela omissão relevante, como, de fato, ocorreu.
6.26. Ressalte-se, por outro lado, que, ao contrário do afirmado pelos recorrentes, o Banco do Brasil tinha conhecimento e até permanente contato com os fornecedores das agências de publicidade. De acordo com as Cláusulas 2.5.6 e 2.5.6.1.12.7.4.1 do ajuste com a Lowe Lintas & Partners LTDA. (atual Mullen Lowe Brasil Publicidade Ltda.) (peça 1, p. 8) , a agência contratada era obrigada a submeter a contratação de terceiros à prévia anuência do Banco, nos seguintes termos:
'2.5.6 Realizar, com seus próprios recursos, ou, quando necessário, mediante a contratação de terceiros - pelos quais assuma inteira responsabilidade - quaisquer dos serviços relacionados com o objeto deste Contrato, mediante anuência e parâmetros oferecidos pelo BANCO;
2.5.6.1 Submeter a contratação de terceiros, para a execução de serviços objeto deste contrato, à prévia e expressa anuência do BANCO;
2.5.6.1.1 Fazer cotação de preços para todos os serviços de terceiros e apresentar, no mínimo, três propostas, com indicação da mais adequada para sua execução;' (Grifos acrescidos) 
6.27. Nota-se claramente que o formato da contratação de serviços de publicidade exigia do Banco do Brasil grande cuidado com os serviços de terceiros contratados pela agência. Não poderia ser diferente, pois, pela natureza desses ajustes, caso a contratante se omitisse nesse sentido, poderia dar à contratada verdadeiro 'cheque em branco', pois, ao final, o material físico ou mesmo as próprias veiculações são fornecidas não pela agência, que concebe a ideia e terceiriza os trabalhos, mas por veículos ou fornecedores. Não podem os agentes alegar esse inexistente distanciamento.
6.28. Nesse sentido, a unidade técnica relata as fragilidades nos controles de preços dos serviços contratados pelas agências, mas, ao final, pagos pelo Banco do Brasil (peça 1, p. 137) :
'15. Ora, se o Banco poderia ter adquirido os produtos e serviços por um valor inferior, fica evidente a falta de controle em relação aos preços dos produtos e serviços contratados.
16. Por imposição contratual, as Agências devem apresentar três propostas com fornecedores distintos, dentre as quais é escolhida a mais vantajosa para o Banco. A fragilidade de tal procedimento, que não prevê pesquisas nem confirmações da compatibilidade dos preços junto a fornecedores por parte dos funcionários do Banco, não garante que as cotações realizadas pelas Agências sejam compatíveis com os preços de mercado. Tanto é verdade, que as bonificações de volume encontram-se embutidas no preço final e, ainda assim, as propostas apresentadas pelas Agências são aprovadas pelo Banco. Isso não teria ocorrido, caso os gestores do Banco tivessem sido zelosos e diligentes no acompanhamento e controle dos preços cotados para o Banco.'
6.29. Com isso, sequer o Banco do Brasil buscava confirmar efetivamente no mercado os preços dos fornecedores apresentados pelas agências de publicidade, o que passou a ocorrer apenas após a atuação desta Corte e partir de 2005 (peça 1, p. 138) .
6.30. É forçoso reconhecer que seria possível e exigível dos agentes responsáveis no Banco do Brasil o aprofundamento da análise da relação com as empresas subcontratadas para materializar o item 2.5.11 da Cláusula Segunda do ajuste, haja vista serem elas as beneficiárias finais da parte mais significativa dos valores pagos pela instituição financeira.
6.31. Destaque-se que, em outros processos relacionados ao mesmo tema e com os mesmos responsáveis, o Tribunal identificou e imputou débitos ainda mais substanciais às partes, a exemplo dos Acórdão 895/2019-TCU-Plenário (TC Processo 019.032/2005-0) , relatado pelo Ministro Vital do Rêgo; e 1.184/2017-Plenário (TC Processo 019.476/2005-6) , sob a relatoria do Ministro José Mucio Monteiro, mantido pelo Acórdão 2291/2019-TCU-Plenário, Relator Ministro Raimundo Carreiro.
6.32. Diante disso e tendo em vista a pacífica jurisprudência desta Casa sobre essas irregularidades, não há que se discutir dúvidas jurídicas acerca da matéria. As deliberações desta Corte constituem títulos executivos extrajudiciais, restando, a partir do trânsito em julgado dessas deliberações, apenas medidas executórias por parte da instituição financeira, bem como eventuais ações regressivas, caso a parte entenda cabíveis.
6.33. Por fim, não obstante fosse exigível do Banco do Brasil o ressarcimento dos valores junto à empresa contratada, caso não considerada a influência da prescrição, o Tribunal tem entendido haver dúvidas intransponíveis quanto à competência da Diretoria de Marketing e Propaganda sobre a fiscalização do ajuste no período considerado no presente processo.
6.34. Por óbvio, como se verá no próximo tópico, essa conjuntura impede a responsabilização dos ora recorrentes, nos mesmos termos operados em favor de Renato Luiz Belineti Naegele, não obstante não afastem os fatos irregulares, caso não se considerasse a prescrição.
7. Recorrentes e competência para fiscalizar a execução do contrato ou ordenar os pagamentos objetos do acórdão recorrido (peças 62, p. 13-17 e 41-63; e 63, p. 13-17 e 41-63) 
7.1. Os recorrentes afirmam que não eram competentes para fiscalizar a execução do contrato ou ordenar os pagamentos objetos do acórdão recorrido, impondo-se a revisão do julgado, tendo em vista os seguintes argumentos:
a) Os recorrentes tiveram as contas julgadas irregulares, com imputação de débito, por suposta omissão no dever de fiscalizar e supervisionar o contrato celebrado entre o Banco do Brasil e a empresa Lowe Lintas & Partners LTDA. (atual Mullen Lowe Brasil Publicidade Ltda.) . Mas, o acórdão se baseia em premissa equivocada, segundo a qual caberia a Diretoria de Marketing e Comunicação do Banco e, portanto, à respectiva Gerência Executiva de Propaganda a fiscalização do contrato celebrado pelo Banco com a referida empresa, no que concerne às relações privadas da contratada (peça 62, p. 13-14) ;
b) De acordo com os itens 12.1 e 12.3 da Cláusula Décima Segunda do contrato, o Banco do Brasil iria fiscalizar a execução dos serviços contratados, visando assegurar que fossem realizados de acordo com o estipulado no contrato, sendo que eventual omissão não eximiria a contratada de responsabilidade. O item 12.2 da mesma cláusula contratual estabeleceu que a auditoria deveria registrar as irregularidades ou falhas que encontrasse na execução dos serviços ou eventos, realizando as notificações cabíveis à empresa (peça 62, p. 14) . A Ordem de Serviço 11/2004, por sua vez, explicitou que, no âmbito da Diretoria de Marketing do Banco, o acompanhamento e fiscalização dos contratos firmados com as agências de propaganda e publicidade estariam a cargo da Gerência Executiva de Propaganda. Isso, por óbvio, não poderia contemplar a fiscalização das relações privadas entre a contratada e os fornecedores, completamente desconhecidas pela instituição financeira (peça 62, p. 14) ;
c) Houve interpretação equivocada dessas cláusulas contratuais, pois se entende como acompanhamento da execução financeira do contrato as ações destinadas a verificar o cumprimento do objeto do ajuste, quanto à observância das especificações técnicas estabelecidas, à adequação às necessidades do Banco e ao atendimento ao padrão de qualidade exigido (peça 62, p. 14) ;
d) O Livro de Instruções Codificadas (LIC) 156.80-1-1 deixa claro que a Diretoria de Marketing e Propaganda tinha a responsabilidade, entre outras, de responder pela proposição e viabilização de ações de propaganda, promoção e publicidade do conglomerado, cujos produtos seriam os planos de propaganda, publicidade, patrocínio e promoção do grupo (peça 62, p. 14-15 e 41-49) ;
e) De acordo com o LIC 156.65-1-1, competia ao Setor de Logística, entre outras responsabilidades, assegurar a satisfação das necessidades dos clientes da Diretoria, no que se refere a serviços de infraestrutura e apoio geral em logística de material, de bens, serviços e valores, engenharia, segurança, compensação, tesouraria, processamento e suporte aos negócios e serviços de apoio ao funcionamento do Banco, cujo produto consistia na gestão de contratos centralizados e no acompanhamento dos contratos descentralizados. Logo não se pode confundir as funções técnicas do setor responsável por viabilizar o objeto contratado com as atribuições do setor de logística (peça 62, p. 15 e 50-52) ;
f) De acordo com as normas que tratam da gestão dos contratos de compras e contratações de serviços assinados pelo Banco, a exemplo da LIC 495-0007-00002, as funções de contratação, administração e pagamento dos contratos são, por conta do princípio da segregação de funções, realizadas por setores distintos. É atribuição dos Centros de Suporte de Logística (CSL) a administração das avenças formalizadas de modo descentralizado (peça 62, p. 15 e 53-63) ;
g) A Diretoria de Marketing e Comunicação cumpriu as atribuições a ela atribuídas, não tendo havido omissão por parte dos dirigentes, mostrando-se desarrazoada afirmação da Relatora a quo nesse sentido. Não há razão para lhes atribuir responsabilidade quanto a prejuízo causado por ação da agência de publicidade fora da relação contratual com o a instituição financeira e desconhecida por ela, sem que tenha sido demonstrado nexo de causalidade (peça 62, p. 15-16) ; e
h) A responsabilidade do agente público é subjetiva, conforme a jurisprudência desta Corte e a doutrina pátria, impondo-se a análise da culpa ou dolo do responsável, além de não ter sido demonstrada na espécie a solidariedade ou nexo de causalidade entre as condutas dos recorrentes e da agência contratada, a quem cabe ressarcir o erário. Questiona-se como pode alguém ser responsabilizado por suposto débito, para o qual não concorreu ou foi beneficiado. O recorrente Cláudio de Castro Vasconcelos sequer foi parte na Ação Penal 470 do STF (peça 62, p. 16-17) .
Análise
7.2. Assiste razão aos recorrentes. A jurisprudência do Tribunal de Contas da União, tendo por base a aplicação analógica do art. 926 do Código de Processo Civil, deve se manter estável, íntegra e coerente, de modo a assegurar a integridade do Direito e o princípio constitucional da igualdade.
7.3. Nesse sentido, transcreve-se importante comentário de Eduardo Talamini:
'E a coerência e integridade jurisprudenciais não se satisfazem com a simples consistência nas reiteradas manifestações do tribunal a respeito de uma mesma e única questão jurídica que se repita em vários casos. Mais do que isso, é preciso também que haja correspondência, proporcionalidade, no trato de questões que, embora não idênticas, sejam análogas; é necessário ainda que, quando uma mesma premissa puser-se para a solução de duas questões, mesmo sendo essas distintas, aquela seja definida, em ambos os casos, nos mesmos termos, se não houver um fator que justifique a distinção - e assim por diante. Vale dizer, não bastam coerência e integridade sob o aspecto puramente formal, restrito a cada específica questão jurídica. Esses atributos precisam pôr-se em termos substanciais, de modo que conceitos, categorias gerais, institutos jurídicos sejam delineados e aplicados pelo tribunal de um modo consistente, constante, homogêneo. Caberá ao próprio tribunal, quando produz decisões que virão a constituir precedentes, justificar as razões por que deixa eventualmente de adotar como premissas diretrizes por ele mesmo estabelecidas, em precedentes anteriores - demonstrando sua superação ou elementos diferenciais contidos na nova questão (art. 489, § 1.º) .'
 (Disponível em:Acesso em: 11 fev 2020) 
7.4. Assim, nos processos em trâmite nesta Corte, o tratamento de questões análogas exige a utilização das mesmas premissas, de forma a se atingir a igualdade sob os prismas formal e material, sobretudo em situações que envolvam as mesmas circunstâncias de natureza objetiva, como no recurso em análise.
7.5. Nessa linha, cabe relatar, inicialmente, que o Relator a quo, seguido pelo Plenário desta Casa, optou, na deliberação recorrida, por excluir Renato Luiz Belineti Naegele do polo passivo da presente demanda, em razão de ter considerado, com base em precedentes desta Corte, haver 'dubiedade sobre a quem caberia o acompanhamento e a fiscalização dos contratos com as agências de propaganda e publicidade' (peça 43, p. 10, item 63) .
7.6. Como fundamentação primordial, o julgador se utilizou de excerto do voto do Vital do Rêgo no Acórdão 895/2019-TCU-Plenário, citado em parecer da Procuradora-Geral Cristina Machado da Costa e Silva, nos seguintes termos:
'9. No entanto, diverge-se em relação a um ponto, o da responsabilização do Senhor Renato Luiz Bellinette Naegele. No julgamento do recurso de reconsideração que resultou no Acórdão 895/2019-TCU-Plenário, caso que envolveu irregularidades em contratos de prestação de serviços de publicidade celebrados pelo Banco do Brasil com a agência DNA Propaganda Ltda., ocorridas nos exercícios de 2001 a 2005, cujos responsáveis são os mesmos destes autos, com exceção da empresa, o Tribunal, acompanhando proposta do MPTCU, da lavra do então Subprocurador-Geral Paulo Soares Bugarin, decidiu afastar a responsabilidade do ex-gestor pelos danos apurados naqueles autos, tendo em vista que sua situação se diferenciava substancialmente dos demais responsáveis.
10. O argumento do MPTCU, acolhido no Voto do acórdão (relatoria do Ministro Vital do Rêgo) , foi de que, na época em que o Senhor Renato Luiz Belinette Naegele ocupava a Diretoria de Marketing e Comunicação do Banco do Brasil (7/6/1999 a 16/2/2003) , não existiam nos contratos firmados cláusulas atribuindo explicitamente à Diretoria de Marketing e Comunicação o encargo de fiscalizar os ajustes. Somente nos contratos assinados na gestão do Senhor Henrique Pizzolato ficou expressamente previsto que a unidade responsável pela fiscalização dessa modalidade seria a referida diretoria.
11. O mesmo argumento pode ser estendido ao objeto deste processo. Para que a jurisprudência se mantenha estável e íntegra, situações análogas exigem decisões uniformes. Além disso, com decisões coerentes, evitam-se desdobramentos desnecessários como a interposição de futuros recursos. Observa-se que na peça 39, o Senhor Renato Luiz Belinette Naegele trouxe aos autos manifestação requerendo que suas contas sejam julgadas regulares, invocando a decisão do Acórdão 895/2019-TCU-Plenário que excluiu sua responsabilidade pelo dano.
12. Ante o exposto, esta representante do Ministério Público de Contas anui à proposta de encaminhamento elaborada pela Selog à peça 36, exceto quanto à responsabilização do Senhor Renato Luiz Bellinette Naegele, cujas alegações de defesa devem ser acolhidas e julgadas suas contas regulares com ressalva, nos termos do art. 16, inciso II, da Lei n.º 8.443/1992.' (Grifos acrescidos) 
7.7. Esse posicionamento também foi empregado pelo Ministro-Substituto André Luís de Carvalho, no voto condutor do recente Acórdão 852/2020-TCU-Plenário, proferido no TC Processo 019.018/2005-0:
'11. Na mesma esteira (Peça 203) , ao assinalar o baixíssimo valor do suposto débito atribuído ao ora embargante (R$ 958,39 em 30/11/2000) , o MPTCU anotou que, durante a gestão de Renato Luiz Belineti Naegele na Diretoria de Marketing, subsistiria, no mínimo, a verdadeira dubiedade sobre a responsabilidade pelo acompanhamento e pela fiscalização dos contratos com as agências de propaganda e publicidade, tendo essa dúvidas sido aclaradas somente após a saído do ora embargante da função de Diretor de Marketing e Comunicação, e, assim, a sua responsabilidade deveria ser mitigada pelo TCU em prol da regularidade, com ressalva, para as suas contas.
12. Ocorre, contudo, que, em vez da suscitada regularidade com ressalva, o TCU deve promover a exclusão da responsabilidade do ora embargante na aludida TCE, não apenas porque sobressairia a aludida comprovação sobre a ausência do suposto dever de ele promover a fiscalização dos malsinados contratos, mas também porque, a partir daí, não subsistiria o necessário nexo causal entre a sua conduta e o referido débito sob o diminuto valor de R$ 958,39 em 30/11/2000.' (Grifos acrescidos) 
7.8. Dessa forma, Renato Luiz Belineti, Diretor de Marketing e Comunicação (Dimac) do Banco do Brasil, no período de 7/6/1999 a 16/2/2003, tem sido excluído de processos envolvendo o bônus de volume nesta Corte, tendo por base os seguintes argumentos:
a) à época em que ele exerceu a Dimac, não existiam, nos contratos firmados, cláusulas atribuindo expressamente à Diretoria o encargo de fiscalizar os ajustes; e
b) existia, no período, no mínimo, dubiedade sobre a quem caberia o acompanhamento e a fiscalização dos contratos com as agências de propaganda e publicidade.
7.9. É importante ressaltar que Renato Luiz Belineti Naegele não foi extraído da presente demanda em razão de discussões quanto à responsabilidade do dirigente máximo, como ocorre na jurisprudência comum desta Casa. A decisão do Tribunal considerou dúbia a competência de fiscalização da Dimac como um todo sobre o ajuste em análise, portanto, aplicável também aos demais responsáveis. Não se vislumbra diferenciação nas condutas das partes envolvidas.
7.10. Não obstante se tenham ressalvas importantes sobre esse posicionamento, é forçoso reconhecer que o contínuo acatamento pelo Tribunal dos argumentos de Renato Luiz Belineti Naegele, aponta para fragilização de todas as decisões envolvendo os demais responsáveis no período.
7.11. Nessa linha, a manutenção dos recorrentes no polo passivo da deliberação recorrida se embasou exclusivamente na alegação de que os normativos internos apontariam para atribuição do Gerente Executivo de Propaganda como fiscal do contrato e ao Diretor de Marketing como supervisor a omissão na fiscalização do ajuste com a Lowe. Nesse sentido, transcreve-se trecho do voto condutor da deliberação recorrida, que replica manifestação dos técnicos (peça 43, p. 7) :
'24. Em atendimento ao oficio de requisição 915/2005-33, de 07/10/2005 (fl. 133) , o Banco informou que ' (...) o Gerente Executivo de Propaganda ou substituto no exercício do cargo é o responsável pelo acompanhamento e fiscalização dos contratos com as agências de propaganda e publicidade (...) ' (fls. 81) . Essa informação é corroborada pela Ordem de Serviço 11/2004 (fl. 83) , que atribui, a partir de 23/6/2004, a responsabilidade pelo acompanhamento e fiscalização do contrato ao Gerente Executivo de Propaganda e, também, por sucessivos normativos internos do Banco (fls. 84/114) , que definem como atribuições da Gerência de Propaganda a gestão dos contratos de Propaganda e Publicidade. Por todos esses elementos, entendemos como responsável solidário pelas irregularidades apontadas, o Gerente Executivo de Propaganda do Banco.
25. Além disso, é atribuição do Diretor de Marketing, conforme normativo interno do Banco, 'administrar, supervisionar e coordenar as atividades da diretoria e unidades sob sua responsabilidade' (fis. 115/120) . Como antes descrito, a responsabilidade aqui imputada decorre de conduta omissiva por parte dos gestores do Banco. Logo, não vislumbramos cenário em que se possa excluir o Diretor de Marketing de responsabilidade na condução do contrato. Não é razoável supor que ele não possuía conhecimento da fragilidade dos procedimentos internos de condução dos contratos. Por esta razão, já que lhe cabia a administração, supervisão e coordenação de todas as atividades da Gerência de Propaganda, entre outras na esfera da Diretoria de Marketing, deve recair sobre ele responsabilidade solidária no débito ora imputado.' (Grifos acrescidos) 
7.12. A leitura do trecho já demonstra a fragilidade da deliberação recorrida e incoerência na jurisprudência do Tribunal, pois, ao mesmo tempo em que o julgado exclui Renato Luiz Belineti Naegele como Diretor de Marketing da responsabilidade pelos fatos, mantém a condenação de Henrique Pizzolato, também como Diretor de Marketing do mesmo contrato, mas em período distinto, sem qualquer indicação de natureza especial.
7.13. Além disso, ao se analisar os fundamentos subjacentes à exclusão da responsabilidade de Renato Luiz Belineti Naegele do polo passivo da demanda, constata-se que eles se mantêm em relação a todos os responsáveis.
7.14. De fato, ao se observar o Contrato celebrado entre o Banco do Brasil e a Lowe Lintas & Partners LTDA. (atual Mullen Lowe Brasil Publicidade Ltda.) , ora em debate, a Cláusula Décima Segunda, item 12.1, relativa à auditoria do ajuste, previa que (peça 1, p. 9 e19) :
'12.1 A auditoria será realizada diretamente pelo BANCO, ou por empresa por ele indicada, encarregada de verificar o cumprimento das obrigações da CONTRATADA, visando assegurar que os serviços sejam executados atendendo ao estipulado pelo presente Contrato, podendo, inclusive (...) '
7.15. Assim, o ajuste atribuía genericamente ao Banco, sem indicar o setor responsável, a realização da auditoria e acompanhamento sobre execução da avença. Apesar de haver importantes argumentos que indicam ser da Dimac a responsabilidade pela fiscalização do ajuste, a interpretação que o Tribunal tem feito sucessivas vezes ao período de gestão de Renato Luiz Belineti Naegele é de que havia, no mínimo, dubiedade sobre a quem caberia fiscalizar o contrato.
7.16. Do mesmo modo, no multicitado item 2.5.11 da Cláusula Segunda do ajuste, transcrito uma vez mais para melhor entendimento, também não se obtém com clareza a atribuição da Dimac em fiscalizar os descontos especiais obtidos pelas agências, ao menos no período analisado (peça 1, p. 9) :
'2.5.11. Envidar esforços para obter as melhores condições nas negociações junto a terceiros e transferir, integralmente, ao BANCO os descontos especiais (além dos normais, previstos em tabelas) , bonificações, reaplicações, prazos especiais de pagamento e outras vantagens'
7.17. Apenas com os contratos principais assinados por Henrique Pizzolato é que esse dispositivo passou a designar expressamente a Diretoria de Marketing e Comunicação como responsável por essa fiscalização, como se nota no contrato celebrado pelo Banco do Brasil com a Ogilvy Brasil Comunicação Ltda., em 2003, com o mesmo objeto do ajuste ora em debate (TC Processo 019.476/2005-6 - peça 1, p. 9-31) , Cláusula Décima Segunda - item 12.2 (TC Processo 019.476/2005-6 - peça 1, p. 25) .
7.18. Do mesmo modo, o item 2.5.4 da Cláusula Segunda do ajuste com a Lowe prevê obrigação da contratada de permitir que as auditorias interna e externa do Banco, por ele indicada, tenham acesso a todos os documentos e informações que digam respeito aos serviços prestados no contrato. Esse ponto poderia ensejar dúvidas sobre se a fiscalização dos contratos de publicidade ou, ao menos, a eventual requisição de documentos às empresas contratadas exigiria o trâmite via auditoria interna do Banco do Brasil.
7.19. Nesse sentido se configura a dubiedade do contrato celebrado com a empresa Lowe ora em debate, na concepção colocada na jurisprudência desta Casa, consistindo, por óbvio, em circunstância de natureza objetiva, que deve se estender a todos os responsáveis no período.
7.20. Em linha com a concepção do Tribunal sobre a matéria nesse período, sequer a opção contratual em colocar a Diretoria de Marketing, por meio da Gerência de Propaganda e Gestão da Marca, como canal único e exclusivo para o relacionamento da contratada com o Banco atrai a responsabilidade dos recorrentes (peça 1, p. 27, item 19.1; e p. 31, Cláusula Segunda, letra 'c') .
7.21. Como há dúvida, na jurisprudência desta Corte, sobre a atribuição desse órgão na fiscalização do ajuste, especialmente em questões financeiras, essa atribuição estaria condizente, em maior medida, nesse período, com o tratamento técnico do ajuste, relacionado ao padrão de qualidade dos serviços, como afirmam os recorrentes.
7.22. De acordo com a concepção do Tribunal, a questão restou suficientemente esclarecida apenas quando colocada, de forma expressa, em cláusulas dos acordos e, também, a partir da Ordem de Serviço n. 11, de 23/6/2004, na qual o Comitê de Administração da Dimac dividiu as responsabilidades quanto à fiscalização de contratos de publicidade, dentro do órgão (peça 1, p. 85) . Portanto, marcos posteriores aos débitos tratados na presente demanda.
7.23. Nesse sentido, como se nota na LIC 156.80-1-1 (peça 62, p. 42-43) , a Gerência de Propaganda da Diretoria de Marketing e Propaganda sempre esteve inserida na estrutura organizacional da Diretoria de Marketing e Comunicação do Banco do Brasil, como órgão subordinado responsável pelas questões afetas à propaganda, conforme item 05, letra 'c', da norma (peça 62, p. 43) .
7.24. Assim, como consignou esta Diretoria em instrução proferida no âmbito de embargos de declaração opostos ao Acórdão 2297/2019-TCU-Plenário, relatado pelo Ministro André Luís de Carvalho (TC Processo 019.018/2005-0 - peça 200, p. 11, itens 5.12-5.14) , a alegada dubiedade sobre a quem caberia o acompanhamento e fiscalização dos contratos no período de gestão de Renato Luiz Belineti Naegele não afasta apenas a responsabilidade dele sobre a fiscalização no período, mas, também, a de Cláudio de Castro Vasconcelos, Gerente-Executivo de Propaganda e Gestão da Marca, órgão subordinado à Dimac. Se havia dúvida para um, havia dúvida para ambos no período, tanto o órgão executante das tarefas, como a Diretoria supervisora.
7.25. A exclusão de um e a manutenção do outro se mostra contraditória, incoerente e injusta. O contrato que, segundo o Tribunal, apresenta-se dúbio tinha como suposto fiscal o Gerente de Propaganda e Gestão da Marca, supervisionado pelo Diretor de Marketing. Não há sentido em excluir a responsabilidade do supervisor, por entender não haver clareza na definição quanto à responsabilidade do órgão pela fiscalização; e manter o alegado responsável direto por fiscalizar o mesmo ajuste dúbio.
7.26. Do mesmo modo, Henrique Pizzolato assinou, já na gestão dele, apenas o Terceiro Termo Aditivo ao contrato, tendo como objeto a prorrogação do ajuste e alteração da verba de publicidade, nada se referindo à fiscalização do contrato (peça 1, p. 32-33) , que se manteve nos mesmos termos do ajuste original (peça 1, p. 20-21) . Por conta disso e por ser o Diretor de Marketing e Comunicação à época é que ele responde pela parcela de R$ 7.748,76, datada de 30/10/2003 (peça 42, item 9.4.2) .
7.27. Se, por um lado, há dubiedade sobre a responsabilidade da Dimac sobre a fiscalização do ajuste na gestão de Renato Luiz Belineti Naegele, por outro, o Tribunal não pode ter certeza sobre a atribuição da Gerência de Propaganda nesse sentido e muito menos sobre a atuação de Henrique Pizzolato, também como Diretor de Marketing e Comunicação, tendo assinado apenas aditivo do mesmo acordo, sem qualquer inovação quanto à fiscalização do ajuste.
7.28. Lembre-se, uma vez mais, que a Gerência de Propaganda e Gestão da Marca, antiga Gerência de Comunicação Mercadológica, era órgão subordinado à Dimac, anteriormente denominada Unidade Estratégia, Marketing e Comunicação (peça 1, p. 28, item 19.3; e p. 31, Cláusula Segunda, letra 'c') , ambos na mesma estrutura organizacional, não sendo crível considerar dúbia a atribuição do órgão superior e certa a atribuição da gerência subordinada.
7.29. Causa ainda mais estranheza considerar responsável o Diretor de Marketing Henrique Pizzolato, que assinou termo aditivo ao contrato originalmente firmado por Renato Luiz Belineti Naegele, excluído da relação processual.
7.30. Dessa forma, em que pese se tenham ressalvas importantes sobre o caminho tomado pela Corte na responsabilização dos processos envolvendo bônus de volume nos exercícios de 2002 e 2003, é imperioso modificar a deliberação recorrida, de modo a se homenagear o princípio da igualdade formal e material, sob pena de se diferenciar indevidamente situações sobremaneira similares e sob as mesmas circunstâncias de natureza objetiva.
7.31. Por fim, ao se excluir os responsáveis da relação jurídica processual em questão, não se vislumbraria óbice em se manter o débito em face apenas da empresa Mullen Lowe Brasil Publicidade Ltda., diante da jurisprudência pacífica desta Corte, o que não se aplica ao caso, em razão dos efeitos da prescrição sobre a pretensão ressarcitória desta Corte.
7.32. Assim, havendo mais de um responsável pelo mesmo fato, o acatamento da defesa de um deles aproveitará a todos, no que concerne às circunstâncias objetivas, impondo-se a exclusão da relação jurídica em análise dos responsáveis Henrique Pizzolato e Cláudio de Castro Vasconcelos.
CONCLUSÃO
8. Das análises anteriores, conclui-se que:
a) Em decorrência do sentido e alcance do art. 37, § 5º, da Constituição Federal, definidos pelo STF no julgamento do Recurso Extraordinário 636.886, é prescritível a pretensão reparatória exercida pelo tribunal de contas. Os fundamentos da decisão e a ausência de ressalvas na enunciação da tese permitem concluir que a ação de ressarcimento pode se desenvolver a qualquer tempo, na hipótese de condutas dolosas, apenas no âmbito judicial, sujeitando-se à prescrição na esfera administrativa; e
b) Até que sobrevenha norma específica para disciplinar a prescrição relativa à atuação do tribunal de contas, entende-se aplicável o regime previsto na Lei 9.873/1999. Referida lei contempla parâmetros que preponderam no conjunto de normas de direito público e que são compatíveis com o rito do processo de controle externo, e já é utilizada pelo STF para estabelecer limitação temporal ao exercício da pretensão punitiva pelo TCU;
c) Não há amparo legal para a apropriação pela agência de publicidade de valores oriundos da relação com fornecedores de serviços e produtos (e não com veículos de comunicação) , calculados sobre operações específicas demandadas em contratos com empresas estatais;
d) A jurisprudência do Tribunal de Contas da União, tendo por base a aplicação analógica do art. 926 do Código de Processo Civil, deve se manter estável, íntegra e coerente, de modo a assegurar a integridade do Direito e o princípio constitucional da igualdade; e
e) Havendo mais de um responsável pelo mesmo fato, o acatamento da defesa de um deles aproveitará a todos, no que concerne às circunstâncias objetivas.
8.1. Assim, verifica-se que os argumentos apresentados pelos recorrentes estão corretos e têm o condão de modificar a deliberação recorrida, seja em relação à preliminar de prescrição ou no que concerne ao mérito do julgado.
8.2. A interpretação da jurisprudência do Tribunal em relação ao período administrado por Renato Luiz Belineti Naegele se aplica às circunstâncias objetivas tratadas nos presentes recursos, impondo-se, do mesmo modo, a exclusão dos recorrentes da relação jurídico processual em análise nos autos.
8.3. De outro lado, seja sob os parâmetros do Acórdão 1441/2016-TCU-Plenário, relatado pelo Ministro Benjamin Zymler, ou com base na Lei 9.873/1999, normativo aplicado por esta Secretaria sobre o tema, restaram prescritas as pretensões punitiva e ressarcitória do Tribunal em face dos recorrentes e, por conseguinte, da empresa Mullen Lowe Brasil Publicidade Ltda.
8.4. Assim, impõe-se, em relação à empresa contratada, alterar a deliberação recorrida, de modo a julgar-lhe as contas regulares com ressalva.
PROPOSTA DE ENCAMINHAMENTO
9. Diante do exposto, com fundamento nos artigos 32, inciso I; e 33, da Lei 8.443/1992, submetem-se os autos à consideração superior, com posterior encaminhamento ao Ministério Público junto ao Tribunal de Contas da União e ao Gabinete do Relator, propondo:
a) conhecer dos recursos e, no mérito, dar-lhes provimento, de modo a:
a.1) excluir Henrique Pizzolato e Cláudio de Castro Vasconcelos da relação processual;
a.2) com fulcro nos arts. 1º, inciso I, 16, inciso II, 18 e 23, inciso II, da Lei 8.443/1992, c/c os arts. 1º, inciso I, 208 e 214, inciso II, do Regimento Interno do TCU, julgar regulares com ressalva as contas da empresa Mullen Lowe Brasil Publicidade Ltda., dando-lhe quitação;
b) determinar a juntada de cópia da decisão que vier a ser proferida por esta Corte às prestações de contas do Banco do Brasil dos exercícios de 2001, 2002 e 2003 (TCs Processo 009.744/2002-0, Processo 014.060/2003-5 e Processo 008.925/2004-8) ;
c) comunicar a deliberação que vier a ser proferida por esta Corte aos recorrentes, ao Procurador-chefe da Procuradoria da República no Distrito Federal e aos demais interessados."
Na sequência, o titular da Serur manifestou-se pela ocorrência da prescrição intercorrente, e acompanhou a instrução nas demais questões de mérito. Ao final propôs o arquivamento dos autos por ausência de pressupostos de constituição e desenvolvimento válidos (peça 103) :
'18. É certo que, em 19/1/2018, um dos responsáveis ingressou com petição na qual requerera a complementação de sua defesa (peça 31) . Se tal manifestação processual tivesse ocorrido antes do interregno trienal, não haveria que se falar em prescrição intercorrente, visto que a paralisação não teria como causa única a inércia desta Corte. No entanto, mesmo naquela data, as pretensões reparatória e sancionatória do TCU já estavam prescritas.
 (...) 
19. Com relação às demais questões de mérito, a instrução evidencia que as razões de decidir do acórdão se amoldam às situações dos recorrentes.
20. A Henrique Pizzolato, na condição de diretor de marketing, deve incidir o entendimento do aresto aplicável a Renato Luiz Belineti Naegele (ausência de previsão contratual atribuindo à referida diretoria o encargo de fiscalizar o contrato; e dubiedade sobre a quem caberia o acompanhamento e a fiscalização dos contratos) , excluído da relação processual, uma vez que ambos eram diretores de marketing do Banco do Brasil. A situação presente difere, portanto, da retratada em outros processos apreciados pelo TCU, nas quais aquele responsável assinou contratos, a partir de 2003, que expressamente atribuíam à diretoria de marketing a responsabilidade pela fiscalização.
21. Por sua vez, Cláudio de Castro Vasconcelos era, à época dos fatos, Gerente-Executivo de Propaganda e Gestão da Marca no período em que Renato Luiz Belineti Naegele estava no cargo de diretor de marketing. Como a gerência era vinculada à diretoria, as mesmas dúvidas e fragilidades documentais que resultaram na isenção de responsabilidade de Renato lhe devem ser aplicadas.
 (...) 
22. Ante o exposto, acompanhando o encaminhamento proposto no exame antecedente, proponho o provimento dos recursos, em virtude da ocorrência de prescrição intercorrente, de modo a tornar sem efeito o Acórdão 1117/2020-TCU-Plenário e arquivar o processo, por ausência de pressupostos de constituição e de desenvolvimento válido e regular.'
O Ministério Público junto ao TCU diverge dos posicionamentos anteriores em relação à prescrição do débito e anui quanto à exclusão dos gestores do polo passivo em vista da ausência de nexo de causalidade entre as condutas e o dano (peça 108) :
"Em que pese a detida análise levada a termo pela unidade técnica especializada, o Ministério Público de Contas acompanha a posicionamento de Vossa Excelência exarado no voto condutor do recente Acórdão 1111/2021-TCU-Plenário, entre outros, a saber:
'31. Registro que os responsáveis arrolados nesta TCE suscitam, como argumento de defesa, a decisão proferida pelo Supremo Tribunal Federal - STF no Recurso Extraordinário - RE 636.886, oportunidade em que foi fixada, em repercussão geral, a tese de que 'é prescritível a pretensão de ressarcimento ao erário fundada em decisão de Tribunal de Contas' (Tema 899) , bem como sugerem a aplicação do Lei 9.873/1999 como marco para a apuração da prescrição.
32. Lembro, entretanto, que a decisão do STF ainda não transitou em julgado e encontra-se na fase de apreciação de embargos de declaração opostos pela Advocacia-Geral da União. Isso significa que, além da necessidade de modular adequadamente os efeitos daquela decisão, existem pontos a serem aclarados antes de poder ser aplicada a tese fixada no RE, tais como, entre outros: (i) a aplicação prospectiva ou não do novo entendimento, (ii) o marco legal a ser empregado para discussão da matéria e o prazo prescricional a ser considerado, (iii) o termo inicial para contagem do prazo a ser adotado e (iv) a existência ou não de marcos interruptivos ou suspensivos e de prescrição intercorrente.
33. Além disso, o caso concreto tratado no RE diz respeito à fase de execução judicial de deliberação do Tribunal de Contas, tanto assim que, para deslindá-lo, foi necessária a aplicação da Lei 6.830/1980, a Lei de Execuções Fiscais, diploma legal evidentemente inaplicável à fase que antecede a formação do título executivo extrajudicial, caracterizada pela atuação do órgão de controle externo até a prolação do acórdão, em que se encontra o presente processo.
34. Assim, por não ser possível extrapolar os parâmetros normativos empregados pelo STF para solução do problema enfrentado no RE 636.886, e dada a imprescindibilidade da fixação definitiva de orientações acerca da aplicação do Tema 899, o que só acontecerá com o julgamento dos embargos de declaração opostos naquele Extraordinário, inclino-me, até que isso ocorra, a manter a interpretação adotada pela Corte Suprema no Mandado de Segurança - MS 26.210, oportunidade em que foi fixada tese da imprescritibilidade das ações de ressarcimento ao erário, e na Súmula TCU 282, cujo conteúdo é no mesmo sentido.'
No tocante ao mérito recursal, o MP de Contas concorda com o entendimento da Serur, em face das razões de decidir adotadas pelo TCU em situações similares, nos termos sintetizados pelo titular daquela unidade (peça 103) :
'20. A Henrique Pizzolato, na condição de diretor de marketing, deve incidir o entendimento do aresto aplicável a Renato Luiz Belineti Naegele (ausência de previsão contratual atribuindo à referida diretoria o encargo de fiscalizar o contrato; e dubiedade sobre a quem caberia o acompanhamento e a fiscalização dos contratos) , excluído da relação processual, uma vez que ambos eram diretores de marketing do Banco do Brasil. A situação presente difere, portanto, da retratada em outros processos apreciados pelo TCU, nas quais aquele responsável assinou contratos, a partir de 2003, que expressamente atribuíam à diretoria de marketing a responsabilidade pela fiscalização.
21. Por sua vez, Cláudio de Castro Vasconcelos era, à época dos fatos, Gerente-Executivo de Propaganda e Gestão da Marca no período em que Renato Luiz Belineti Naegele estava no cargo de diretor de marketing. Como a gerência era vinculada à diretoria, as mesmas dúvidas e fragilidades documentais que resultaram na isenção de responsabilidade de Renato lhe devem ser aplicadas.'
Com efeito, como bem discorreu Auditor da Serur (peça 101) :
 (...) 
No que se refere à expansão subjetiva dos efeitos do recurso, nos termos do 'Manual de Recursos' do Tribunal de Contas da União, aprovado mediante a Portaria TCU 35/2014:
' (...) como regra, os efeitos do recurso ficam restritos à pessoa do recorrente e à matéria impugnada. Há situações, no entanto, em que há uma natural expansão desses efeitos, notadamente quando o julgamento (...) [impuser] as mesmas consequências, pelos mesmos fundamentos, a mais de um responsável, mas nem todos recorrerem. Nesse caso, pode haver:
Expansão subjetiva dos efeitos do recurso: o Regimento Interno dispõe que, havendo mais de um responsável pelo mesmo fato, o recurso apresentado por um deles aproveitará a todos, mesmo àquele que houver sido julgado à revelia, no que concerne às circunstâncias objetivas, não aproveitando no tocante aos fundamentos de natureza exclusivamente pessoal.'
No caso concreto, na visão do MP de Contas, o débito subsiste, embora, como bem pontuou a Serur, não seja possível reconhecer o nexo causal entre a conduta de Henrique Pizzolato e Cláudio de Castro Vasconcelos e o dano ao erário, haja vista o entendimento que vem sendo adotado pelo TCU para excluir, da relação processual, Renato Luiz Bellinetti Naegele, Diretor de Marketing e Comunicação do BB no período de 7/6/1999 a 16/2/2003 (peça 43, p. 9, item 59) .
Em face do exposto, por não reconhecer a existência da prescrição da pretensão ressarcitória e pelo fato de as circunstâncias de natureza exclusivamente pessoal não aproveitarem à empresa contratada (art. 281 do Regimento Interno do TCU) , o Ministério Público de Contas, pedindo vênias, manifesta-se parcialmente de acordo com a proposição oferecida pela Serur (peças 101 a 103) .
III
O MP de Contas opina no sentido de o Tribunal conhecer dos recursos de reconsideração interpostos pelos srs. Cláudio de Castro Vasconcelos (peça 62) e Henrique Pizzolato (peça 63) contra o Acórdão 1117/2020-TCU-Plenário (peça 42) , e, no mérito, dar-lhes provimento, de modo a:
a) excluir os srs. Henrique Pizzolato e Cláudio de Castro Vasconcelos da relação processual;
b) atribuir a seguinte redação aos itens 9.3 e 9.4 da deliberação recorrida:
'9.3. julgar irregulares as contas da empresa Mullen Lowe Brasil Publicidade Ltda.;'
'9.4. condenar a empresa Mullen Lowe Brasil Publicidade Ltda. ao recolhimento, aos cofres do Banco do Brasil S.A., das quantias abaixo indicadas, atualizadas monetariamente e acrescidas de juros de mora calculados a partir de cada data até a data do pagamento:
	VALOR ORIGINAL (R$) 
	DATA DA OCORRÊNCIA

	28.915,93
	19/3/2002

	10.201,28
	6/5/2002

	14.859,36
	26/7/2002

	22.001,40
	5/8/2002

	7.748,76
	30/10/2003

 (...) '
c) determinar a juntada de cópia da decisão que vier a ser proferida por esta Corte às prestações de contas do Banco do Brasil S.A. dos exercícios de 2001, 2002 e 2003 (TCs Processo 009.744/2002-0, Processo 014.060/2003-5 e Processo 008.925/2004-8) ;
d) comunicar a deliberação que vier a ser proferida por esta Corte aos recorrentes, ao Procurador-Chefe da Procuradoria da República no Distrito Federal e aos demais interessados.
O Ministério Público de Contas destaca, por oportuno, que a empresa Mullen Lowe está recolhendo parceladamente o valor da dívida, conforme comprovantes acostados aos autos. O último documento comprobatório juntado ao processo refere-se à parcela 12/36 (TED de 11/5/2021, peças 61, 106 e 107) ."
É o relatório.

Antonio Newton Soares de Matos (22998/OAB-BA), representando Henrique Pizzolato e Cláudio de Castro Vasconcelos

Procurador Júlio Marcelo de Oliveira

TOMADA DE CONTAS ESPECIAL. IRREGULARIDADES NAS ÁREAS DE LICITAÇÕES E CONTRATOS DE PUBLICIDADE E PROPAGANDA, CONVÊNIOS, CONSULTORIAS, PATROCÍNIOS E OUTRAS CORRELATAS. CITAÇÃO. LEVANTAMENTO DE SOBRESTAMENTO. REJEIÇÃO DAS ALEGAÇÕES DE DEFESA. PRESCRIÇÃO DA PRETENSÃO PUNITIVA DO TCU. CONTAS IRREGULARES E DÉBITO SOLIDÁRIO DE TRÊS RESPONSÁVEIS. EXCLUSÃO DA RESPONSABILIDADE DE UM RESPONSÁVEL. RECURSOS DE RECONSIDERAÇÃO. ESTABILIDADE, INTEGRIDADE E COERÊNCIA DA JURISPRUDÊNCIA DO TRIBUNAL DE CONTAS DA UNIÃO. EXCLUSÃO DOS RECORRENTES DO POLO PASSIVO DA DEMANDA. MANUTENÇÃO DA IRREGULARIDADE E DO DÉBITO PARA A EMPRESA.

TOMADA DE CONTAS ESPECIAL (TCE)

Secretaria de Recursos (Serur); Secretaria de Controle Externo de Aquisições Logísticas (Selog)

Em julgamento, recursos de reconsideração interpostos por Henrique Pizzolato e Cláudio de Castro Vasconcelos contra o Acórdão 1117/2020-TCU-Plenário, por meio do qual, no que interessa aos recorrentes, o Tribunal julgou as suas contas irregulares e condenou-os em débito.
O processo foi originado de representação, convertida em tomada de contas especial (TCE) pelo Acórdão 1803/2005-TCU-Plenário, tendo por objeto irregularidades ocorridas em contrato de prestação de serviços de publicidade celebrado pelo Banco do Brasil S.A. com a empresa Mullen Lowe Brasil Publicidade Ltda. (antiga Lowe Ltda.) . 
No âmbito da TCE foram realizadas as citações dos responsáveis envolvidos, as quais foram analisadas e rejeitadas pela então 2ª Secex (peça 3, p. 129-146) . Entretanto, em vista da repercussão de divergências nas teses jurídicas relativas à possibilidade de as empresas contratadas apropriarem-se do "bônus de volume" nos contratos de publicidade firmados com a Administração Pública, o processo foi sobrestado por duas vezes. 
Em primeiro momento o TCU considerou válida a aludida apropriação (Acórdão 3233/2010-TCU-Plenário) . Contudo, posteriormente o parquet especializado invocou nova manifestação do Tribunal sobre os fatos, em razão dos desdobramentos do julgamento da Ação Penal 470 pelo Supremo Tribunal Federal (STF) . A partir de então inaugurou-se o entendimento de que as empresas deveriam restituir o "bônus de volume" retido indevidamente (conforme recursos de reconsideração tratados nos TC TC-Processo 020.081/2005-7, TC-Processo 019.018/2005-0, TC-Processo 019.032/2005-0 e TC-Processo 019.476/2005-6) .
Em consonância com esse último entendimento, foi levantado o sobrestamento destes autos para julgar irregulares as contas dos responsáveis, imputando-lhes o débito alusivo ao "bônus de volume" não restituído ao Banco do Brasil S.A. Na ocasião não foi aplicada multa aos envolvidos em virtude da prescrição da pretensão punitiva (Acórdão 1117/2020-TCU-Plenário) .
Inconformados, Henrique Pizzolato e Cláudio de Castro Vasconcelos, em petições idênticas, interpuseram os presentes recursos de reconsideração, requerendo o afastamento da solidariedade no débito imputado e o julgamento pela regularidade de suas contas.
Os recorrentes alegam, em síntese: a) prescrição em relação aos eventos tratados nos autos; b) atribuição indevida de responsabilidade por fatos ocorridos fora da relação com o Banco do Brasil S.A.; c) riscos de cobrar judicialmente os valores relativos ao "bônus de volume"; d) ausência de atribuição específica de dever de fiscalizar o contrato e de ordenar os pagamentos, o que deveria conduzir à exclusão das suas responsabilidades à semelhança do decidido pelo TCU em relação a Renato Luiz Belinetti Naegele.
Após examinar as razões recursais, o auditor da Secretaria de Recursos conclui pela ocorrência da prescrição das pretensões punitiva e ressarcitória, seja sob a perspectiva do Acórdão 1441/2016-TCU-Plenário, ou com base na Lei 9.873/1999.
Em relação às demais questões de mérito, o auditor afasta a responsabilidade dos recorrentes, conferindo-lhes tratamento idêntico ao dado a Renato Luiz Belinetti Naegele no acórdão recorrido. Aludido gestor foi excluído do rol de responsáveis porque não havia previsão contratual específica de que ele deveria fiscalizar o seu cumprimento, e porque não havia certeza sobre quem recairia tal atribuição. Em similaridade, segundo a instrução da Serur, nos presentes autos tal tarefa não teria sido expressamente atribuída a Henrique Pizzolato e Cláudio de Castro Vasconcelos. 
Nesses termos, o auditor da Serur propõe conhecer os recursos, dar-lhes provimento para excluir os gestores do rol de responsáveis. Em razão da prescrição, propõe também o julgamento com ressalvas das contas da empresa Mullen Lowe Brasil Publicidade Ltda.
O secretário da unidade instrutora acompanha o essencial no exame do auditor, porém altera parcialmente o encaminhamento para tornar sem efeito o Acórdão 1117/2020-TCU-Plenário e arquivar o processo por ausência de pressupostos de constituição e de desenvolvimento válido e regular.
O Ministério Público junto ao TCU diverge em relação à prescrição do débito, pautando-se pela tese da imprescritibilidade das ações de ressarcimento ao erário. Concorda com a exclusão dos gestores do polo passivo, e mantém a irregularidade nas contas e o débito para a empresa Mullen Lowe.
***
Preliminarmente, ratifico o despacho exarado no sentido de que os recursos devem ser conhecidos, nos termos do art. 33 da Lei 8.443/1992.
Quanto ao mérito, concordo com o exame realizado pela Secretaria de Recursos em relação à exclusão dos recorrentes do polo passivo da TCE, motivo pelo qual adoto os seus fundamentos correspondentes a este ponto como razões de decidir. 
Em relação à prescrição do débito, acompanho o Ministério Público junto ao TCU. Entendo que a decisão do Supremo Tribunal Federal (STF) no Recurso Extraordinário 636.886/AL deverá ensejar a revisão da jurisprudência deste Tribunal. 
Todavia, há que se reconhecer que ainda não é possível a imediata aplicação da nova decisão da Suprema Corte com o mínimo de segurança. Com efeito, ainda existem lacunas acerca de questões essenciais, como o prazo prescricional, o início da contagem e as hipóteses de interrupção. Ademais, não está claro quais serão os processos efetivamente alcançados pela modificação do entendimento, visto que ainda estão pendentes de julgamento os embargos de declaração opostos para requerer, inclusive, a modulação temporal dos efeitos. 
Dessa forma, por enquanto, tenho me curvado à compreensão dos meus pares pela manutenção do entendimento consolidado pelo TCU e pelo próprio STF no sentido de considerar imprescritíveis as ações de ressarcimento ao erário. 
A prescrição da pretensão punitiva já foi admitida no acórdão recorrido segundo a tese firmada no Acórdão 1441/2016-TCU-Plenário, e não é objeto de debate neste momento. Apenas reitero a sua ocorrência de modo a afastar a possibilidade de aplicação de multa nestes autos.
Quanto à responsabilização dos gestores, deve-se admitir que não há, no contrato examinado, obrigação específica de fiscalização para os recorrentes da mesma forma que constou em outros contratos do Banco do Brasil S.A. com objeto idêntico examinados por esta Corte. A exemplo, vale mencionar ajuste firmado com a empresa Ogilvy Brasil Comunicação Ltda., em 2003, tratado no TC Processo 019.476/2005-6.
Aludido contrato possui, em sua Cláusula Décima Segunda - item 12.2, atribuição expressa para a Diretoria de Marketing e Comunicação, da qual fizeram parte os gestores, para fiscalizar o respectivo contrato. 
Diferentemente, no caso dos autos não há cláusula semelhante em contrato, mas mera competência genérica ao "BANCO" para fiscalizar o cumprimento das obrigações contratadas (peça 1, p. 20) .
Considerando que a ausência de previsão contratual atribuindo à Diretoria de Marketing e Comunicação o encargo de fiscalizar o contrato e a dubiedade sobre a quem caberia o acompanhamento e a fiscalização dos contratos foram os argumentos utilizados para afastar a responsabilidade de Renato Luiz Belinetti Naegele no acórdão combatido, é razoável e coerente que tal raciocínio incida também para Henrique Pizzolato e Cláudio de Castro Vasconcelos.
As mesmas dúvidas e fragilidades documentais que resultaram na isenção de responsabilidade de Renato lhes devem ser aplicadas. 
Especificamente em relação a Henrique Pizzolato, é importante mencionar a sua diminuta participação no contrato em pauta. Ele tão somente assinou o terceiro Termo Aditivo e participou de sua gestão por pouco tempo. Por essa razão, aliás, responde por apenas uma apropriação indevida, no valor de aproximadamente R$ 7,75 mil, o que reitera a sua pouca interferência no contrato em questão. 
Feitas essas considerações, entendo que se deve conhecer e dar provimento aos presentes recursos, para excluir os recorrentes do polo passivo desta TCE, mantendo-se inalterada a decisão quanto ao julgamento das contas e à condenação em débito da empresa Mullen Lowe Brasil Publicidade Ltda., a qual, como sinalizado pelo parquet de contas, já vem recolhendo o débito que lhe fora imputado no acórdão recorrido.
	Ante o exposto, voto por que o Tribunal adote o Acórdão que ora submeto à deliberação deste Colegiado.
TCU, Sala das Sessões, em 7 de julho de 2021.
Ministro BRUNO DANTAS 
Relator